ACORDAO-COMPLETO-2433305

ACÓRDÃO 1155/2021 ATA 17/2021 - PLENÁRIO

VISTOS, relatados e discutidos estes autos de representação autuada por determinação do item 9.10 do Acórdão 1147/2011-TCU-Plenário (TC-Processo 018.701/2004-9) com o objetivo de apurar "a responsabilidade das empresas envolvidas nas fraudes às licitações verificadas na 'Operação Sanguessuga' e nas fiscalizações realizadas por este Tribunal e pelo Ministério da Transparência e Controladoria-Geral da União; 
ACORDAM os Ministros do Tribunal de Contas da União, reunidos em sessão plenária, ante as razões expostas pelo relator, em:
9.1. levantar o sobrestamento dos presentes autos;
9.2. considerar revéis as empresas Martier Comércio e Materiais Médico e Odontológico Ltda., Curitiba Bus Comércio de Ônibus Ltda. e Davi Domanski, nos termos do artigo 12, § 3º, da Lei 8.443/1992;
9.3. rejeitar as razões apresentadas por Silvestre Domanski, Paulo Domanski Júnior, Lindamir Cardoso Domanski, Saúde Sobre Rodas Comércio de Materiais Médicos Ltda. e Domanski Comércio Instalação e Assistência Técnica em Equipamentos Médicos Odontológicos Ltda.;
9.4. declarar a inidoneidade das empresas Saúde Sobre Rodas Comércio de Materiais Médicos Ltda.; Curitiba Bus Comércio de Ônibus Ltda., Domanski Comércio, Instalação & Assistência Técnica de Equipamentos Médicos e Odontológicos Ltda. e Martier Comércio e Materiais Médico e Odontológico Ltda. para participar de licitação que envolva recursos federais pelo período de 5 (cinco) anos, com fundamento no artigo 46 da Lei 8.443/1992;
9.5. após o trânsito em julgado deste acórdão, encaminhar cópia ao Ministério da Economia, para, sem embargo do cumprimento das recomendações constantes dos subitens 9.5.2 e 9.5.3 do Acórdão 495/2013-TCU-Plenário, adoção das providências necessárias à efetivação da deliberação no âmbito do Sistema de Cadastramento Unificado de Fornecedores (Sicaf) , bem como à Controladoria-Geral da União, para registro no Cadastro Nacional de Empresas Inidôneas e Suspensas (CEIS) .

Representação autuada com o objetivo de apurar a responsabilidade das empresas envolvidas nas fraudes às licitações verificadas na Operação Sanguessuga e nas fiscalizações realizadas pelo TCU e pelo Ministério da Transparência e Controladoria-Geral da União.

Trata-se de representação criada em decorrência de comando do subitem 9.10 do Acórdão 1147/2011-TCU-Plenário, de minha relatoria, "para apurar a responsabilidade das empresas envolvidas nas fraudes às licitações verificadas na 'Operação Sanguessuga' e nas fiscalizações realizadas por este Tribunal e pela Controladoria-Geral da União, para os fins previstos nos arts. 8º e 46 da Lei 8.443/92".
2. Uma das discussões centrais do processo refere-se à possibilidade de este Tribunal, com base no art. 46 da Lei 8.443/1992, declarar a inidoneidade também de sócios e administradores de empresas licitantes que cometeram fraudes a licitações, tal como propõe a Selog.
3. Embora eu concorde com a proposta do relator, Ministro Walton Alencar Rodrigues, de declarar inidôneas as empresas, considero necessário deixar assente meu posicionamento em relação à possibilidade de eventual expansão do alcance da responsabilização das empresas também aos seus sócios e administradores, nos casos em que se utilize de subterfúgio para evitar a efetividade da punição.
4. Dessa forma, o sócio ou administrador da empresa declarada inidônea deve ser impedido de participar de licitações por meio de nova empresa criada com o mesmo objeto social da condenada. Permitir essa burla à sanção seria praticamente transformar em letra morta o dispositivo legal.
5. Em seu voto, o relator menciona o Acordão 495/2013-TCU-Plenário (TC015.452/20115) , também de minha relatoria, mediante o qual esta Corte de Contas expediu as seguintes recomendações, por mim propostas, à então Secretaria de Logística e Tecnologia da Informação do Ministério do Planejamento, Orçamento e Gestão:
"9.5.1. adote as providências necessárias à efetivação do registro desta decisão no âmbito do Sistema de Cadastramento Unificado de Fornecedores (Sicaf) ;
9.5.2. desenvolva mecanismo, no âmbito do Sicaf, que permita o cruzamento de dados de sócios e/ou de administradores de empresas que tenham sido declaradas inidôneas e de empresas fundadas pelas mesmas pessoas, ou por parentes, até o terceiro grau, que demonstrem a intenção a participar de futuras licitações;
9.5.3. oriente todos os órgãos/entidades do Governo Federal, caso  nova sociedade empresária tenha sido constituída com o mesmo objeto e por qualquer um dos sócios e/ou administradores de empresas declaradas inidôneas, após a aplicação dessa sanção e no prazo de sua vigência, nos termos do o art. 46 da Lei 8.443/92, a adotar as providências necessárias à inibição de sua participação em licitações, em processo administrativo específico, assegurado o contraditório e a ampla defesa a todos os interessados.
6. Como visto, essas medidas - que, aliás, são reiteradas no subitem 9.4 da minuta de acórdão apresentada pelo relator - tendem a colaborar para evitar que se utilize algum artifício ilegítimo para afastar a efetividade da punição. 
7. A esse respeito, o próprio relator destaca que consta dos autos a informação de que o mecanismo citado no subitem 9.5.2 do Acordão 495/2013-TCU-Plenário foi implementado.
8. Com essas breves ressalvas, manifesto-me favorável à aprovação da minuta de acórdão apresentada pelo relator, Ministro Walton Alencar Rodrigues.
É o meu voto, senhora Presidente.
TCU, Sala das Sessões, em 19 de maio de 2021.
RAIMUNDO CARREIRO
Ministro

Fundo Nacional de Saúde - MS.

3. Interessados/Responsáveis:
3.1. Responsáveis: Curitiba Bus Comércio de Ônibus Ltda. (05.535.932/0001-52); Davi Domanski (XXX.073.809-XX); Domanski Comercio Instalação & Assistência Técnica de Equipamentos Médicos Odontológicos Ltda. (68.659.747/0001-90); Lindamir Cardoso Domanski (XXX.350.469-XX); Martier Comércio de Materiais Médico e Odontológicos Ltda. (02.193.025/0001-84); Paulo Domanski Júnior (XXX.349.189-XX); Saúde Sobre Rodas Comércio de Materiais Médicos Ltda (02.959.380/0001-11); Silvestre Domanski (XXX.846.499-XX).

13.1. Ministros presentes: Ana Arraes (Presidente), Walton Alencar Rodrigues (Relator), Benjamin Zymler, Augusto Nardes, Raimundo Carreiro e Jorge Oliveira.
13.2. Ministros-Substitutos convocados: Augusto Sherman Cavalcanti, Marcos Bemquerer Costa e André Luís de Carvalho.
13.3. Ministro-Substituto presente: Weder de Oliveira.

WALTON ALENCAR RODRIGUES

Trata-se representação autuada por determinação do item 9.10 do Acórdão 1147/2011-TCU-Plenário (TC-Processo 018.701/2004-9) com o objetivo de apurar, especificamente em relação à empresa Suprema-Rio, "a responsabilidade das empresas envolvidas nas fraudes às licitações verificadas na 'Operação Sanguessuga' e nas fiscalizações realizadas por este Tribunal e pelo Ministério da Transparência e Controladoria-Geral da União". 
Em instrução inicial às peças 60 a 62, a Secretaria de Controle Externo de Aquisições Logísticas (Selog) acolheu o seguinte parecer, o qual contou com o endosso do Ministério Público junto ao TCU (peça 66) :
3.	Em cumprimento à mencionada determinação, a instrução de peça 21 propôs que as empresas fossem tratadas segundo o grupo econômico a que pertencessem (itens 14 a 16 daquela instrução) , tendo sido autuados processos concernentes aos grupos: Planam (família Trevisan-Vedoin) - TC Processo 015.452/2011-5; das empresas de Ronildo Pereira de Medeiros - TC Processo 012.132/2012-8; Lealmaq - TC Processo 012.747/2012-2; e Domanski - TC Processo 012.911/2012-7, e os direcionados para empresas que davam cobertura às licitações, como as empresas Suprema - TC Processo 012.919/2012-8; Barigui Veículos, Reven Bus, C.M.P Rocha e Cia, AABA Comercio de Equip. Médicos e Divesa - TC Processo 013.774/2012-3; Biomédica, Torino, NV Rio, Delta e Politec, Sinal Verde e Medpress - TC Processo 015.246/2012-4, sobre as quais foi possível localizar processo em andamento neste Tribunal. 
4.	Tratar-se-á, nestes autos, das empresas ligadas ao Grupo Domanski. Para tanto, compilou-se, na instrução de peça 21, as irregularidades/ilegalidades apuradas em uma amostragem das licitações em que se detectaram indícios de fraude nos processos que tramitaram neste Tribunal. 
Efetivação das oitivas
5.	Foram realizadas as oitivas das empresas e dos respectivos sócios administradores à época das ocorrências, na forma prevista no art. 179, § 6º, do Regimento Interno deste Tribunal (RI/TCU) , para que apresentassem justificativas para os fatos delineados na instrução à peça 21, conforme indicado a seguir: 
	Responsável
	Ofício 
	Aviso de 
Recebimento (AR) /Publicação de Edital

	Saúde Sobre Rodas Comércio de Materiais Médicos Ltda. 
CNPJ: 02.959.380/0001-11
	2390/2012-TCU/SECEX-4, 
de 20/8/2012
 (peça 26) 
	 (peça 51) 

	Silvestre Domanski
CPF: XXX.846.499-XX
	2397/2012-TCU/SECEX-4, 
de 20/8/2012
 (peça 27) 
	 (peça 51) 

	Paulo Domanski Júnior
CPF: XXX.349.189-XX
	2398/2012-TCU/SECEX-4, 
de 20/8/2012
 (peça 28) 
	 (peça 51) 

	Curitiba Bus Comércio de Ônibus Ltda. CNPJ: 05.535.932/0001-52
	2391/2012-TCU/SECEX-4, 
de 10/9/2012 
 (peça 38) e
Edital 11, de 16/10/2012 (peça 57) 
	Respectivamente, 19/9/2012 (peça 54) e 17/10/2012 (peça 58) 

	Davi Domanski
CPF: XXX.073.809-XX
	2396/2012-TCU/SECEX-4, 
de 10/9/2012 
 (peça 39) e
Edital 11, de 16/10/2012 (peça 57) 
	17/10/2012 
 (peça 58) 

	Domanski Comércio, Instalação & Assistência Técnica de Equipamentos Médicos e Odontológicos Ltda. 
CNPJ 68.659.747/0001- 90
	2392/2012
TCU/SECEX-4, 
de 10/9/2012
 (peça 40) 
	 (peça 51) 

	Lindamir Cardoso Domanski
CPF XXX.350.469-XX
	2399/2012-
TCU/SECEX-4, 
de 10/9/2012
 (peça 41) 
	 (peça 51) 

	Martier Comércio de Materiais Médicos e Odontológicos Ltda.
CNPJ: 02.193.025/0001-84
	2393/2012-TCU/SECEX-4
de 10/9/2012
 (peça 42) e
Edital 11, de 16/10/2012 
 (peça 57) 
	17/10/2012 
 (peça 58) 

Obs.: Foi enviada cópia dos ofícios ao advogado, Nélson Beltzac Júnior (por meio do Ofício 2604/2012-TCU/SECEX-4 de peça 43, recebida conforme AR de peça 51) , representante legal dos Srs. Silvestre Domanski, Paulo Domanski Júnior, Lindamir Cardoso Domanski e das Empresas Saúde Sobre Rodas Comércio de Materiais Médicos Ltda. e Domanski Comércio, Instalação & Assistência Técnica de Equipamentos Médicos e Odontológicos Ltda (peça 45-47) . Ressalte-se que o nome da sócia-administradora da empresa Domanski consta como Linamir no Sistema CPF e como Lindamir na procuração constante nos autos (peça 45) e em assinaturas de documentos (peça 14, p. 153) .
5.1.	As oitivas das empresas e de seus sócios administradores foram fundamentadas, respectivamente, nos seguintes termos:
5.1.1.	Saúde Sobre Rodas Comércio de Materiais Médicos Ltda. (na pessoa de seu representante legal) , seu sócio gerente, Silvestre Domanski (26/1/1999 a 29/4/2004) , e seu sócio administrador, Paulo Domanski Júnior (a partir de 29/4/2004) :
a)	participação ativa, por meio de acordo com prefeitos, para execução de procedimento licitatório ilegal e fraudulento, com vistas a obter benefício próprio, evidenciada em:
a.1)	depoimento de sócio-administrador das empresas Planam em juízo (peças 5 a 10) ;
a.2) 	relatório da CPMI das Ambulâncias (peças 12 e 13) ; e
a.3) 	amostra de processos no TCU nos quais foi detectada a materialização desses artifícios ilegais, nos quais se sagrou vencedora a empresa Saúde Sobre Rodas (item 45 da instrução - peça 21) : Processo 028.630/2008-1; Processo 020.813/2009-3; Processo 007.642/2010-5.
5.1.2.	Curitiba Bus Comércio de Ônibus Ltda. (na pessoa de seu representante legal) e seus sócios administradores Davi Domanski (a partir de 26/9/2003) e Paulo Domanski Júnior (a partir de 3/12/2003) .
a) 	participação ativa, por meio de acordo com prefeitos, para execução de procedimento licitatório ilegal e fraudulento, com vistas a obter benefício próprio, evidenciada em: 
a.1) 	depoimento de sócio-administrador das empresas Planam em juízo (peças 5 a 10) ; 
a.2) 	relatório da CPMI das Ambulâncias (peças 12 e 13) ; 
a.3) 	amostra de processos no TCU nos quais foi detectada a materialização desses artifícios ilegais, nos quais se sagrou vencedora a empresa Curitiba-Bus Comércio (peça 21, item 45 da instrução) : Processo 028.630/2008-1. 
5.1.3.	Domanski Comércio, Instalação & Assistência Técnica de Equipamentos Médicos e Odontológicos Ltda. (na pessoa de seu representante legal) , e sua sócia administradora Lindamir Cardoso Domanski (a partir de 25/3/1997) .
a) 	participação ativa, por meio de acordo com prefeitos, para execução de procedimento licitatório ilegal e fraudulento, com vistas a obter benefício próprio, evidenciada em: 
a.1) 	depoimento de sócio-administrador das empresas Planam em juízo (peças 5 a 10) ; 
a.2) 	relatório da CPMI das Ambulâncias (peças 12 e 13) ; 
a.3) 	amostra de processos no TCU nos quais foi detectada a materialização desses artifícios ilegais, nos quais se sagrou vencedora a empresa Domanski Comércio, Instalações & Assistência Técnica (peça 21, item 45 da instrução) : Processo 020.813/2009-3 e Processo 021.419/2009-0.
5.1.4.	Martier Comércio e Materiais Médico e Odontológico Ltda. (na pessoa de seu representante legal) e o seu sócio administrador, Silvestre Domanski (23/10/1997 a 18/11/2002) .
a)	participação fictícia em processo licitatório, com objetivo de compor número mínimo de participantes e dar cobertura para empresas com a qual negociou ou é do mesmo grupo, caracterizando simulação e fraude à licitação pública, evidenciada nos seguintes documentos: 
a.1) 	depoimentos da família Vedoin em juízo (peças 5 a 11) ; 
a.2) 	relatório da CPMI das Ambulâncias (peças 12 e 13) ; 
a.3) 	amostra de processos no TCU que evidencia a cobertura à licitação de terceiros (peça 21, item 45 da instrução) : Processo 020.813/2009-3.
5.2.	Além disso, os responsáveis, empresas e sócios administradores foram cientificados de que, caso comprovada a ocorrência de fraude à licitação, o TCU poderia declarar a inidoneidade do licitante fraudador para participar, por até cinco anos, de licitação na Administração Pública Federal, nos termos do art. 46 da Lei 8.443/1992 e Acórdão 1290/2009-TCU-Plenário. 
Das justificativas
6.	As empresas Martier e Curitiba Bus e o Sr. Davi Domanski, após o decurso do prazo regimental, não apresentaram justificativas em resposta aos Ofícios de Comunicação, fazendo-se operar contra eles os efeitos da revelia, dando-se prosseguimento ao processo, com base no material probatório existente nos autos, nos termos do art. 12, § 3º, da Lei 8.443/1992.
6.1.	À peça 56, há a informação de que a empresa Martier não existe há mais de oito anos, entretanto a empresa ainda se encontra ativa no CNPJ (peça 33) . Seu sócio-administrador, a partir de 16/5/2003, Sr. Robson Júnior de Godoi, faleceu há dois anos, conforme comprovado em consulta ao Sisob (peça 55) .
6.2.	Silvestre Domanski, Paulo Domanski Júnior, Lindamir Cardoso Domanski, Saúde Sobre Rodas Comércio de Materiais Médicos Ltda. e Domanski Comércio Instalação e Assistência Técnica em Equipamentos Médicos Odontológicos Ltda. encaminharam as justificativas de peça 44, as quais, no essencial, apresentam-se a seguir.
	Argumentação
6.2.1.	Alegam, de início, que os fatos narrados foram obtidos por depoimentos de concorrentes (Grupo Planam) , que não possuem isenção em suas declarações, e em outros depoimentos sem valor probante.
6.2.2.	Afirmam que as defendentes são empresas distintas, cada qual com personalidade jurídica própria, e, embora pertençam a pessoas da mesma família (Domanski) , são totalmente distintas entre si, não havendo, também, impedimentos legais a que membros da mesma família atuem no mesmo ramo.
6.2.3.	As empresas retiraram o edital respectivo e interessaram em participar do certame licitatório, tendo-se sagrado vencedoras algumas delas, que entregaram o bem.
6.2.4.	Comentam que, pelo contido na legislação, a modalidade em que foi licitado o bem permite que qualquer interessado em fornecer determinado bem possa participar, sem que haja qualquer interferência do poder público, tanto que os editais de licitação são publicados e afixados em locais próprios, onde facilmente poderão os interessados obter informações sobre aquilo que pretendem seja adquirido.
6.2.5.	As empresas não possuem qualquer voz ou comando dentro da licitação, apenas cumprindo-lhes ofertar o preço e impugnar a licitação, caso percebam qualquer irregularidade.
6.2.6.	Afirmam que não houve superfaturamento, e, nesse caso, não houve prejuízo à União ou ao Município, atingindo a licitação sua finalidade. Observa-se que, em licitação, não há que se falar em superfaturamento, tendo em vista que a oferta é aquela que convém ao licitante, sendo adquirida a melhor oferta dentro do preço do edital.
6.2.7.	Citam o artigo 40, inciso X, da Lei de Licitações, para afirmar que fica a critério do órgão licitante observar se o preço ofertado pelos concorrentes se adéqua àquele valor inicialmente previsto. Dessa forma, entendem que, de forma alguma, quer do ponto de vista legal, quer do ponto de vista moral, pode ser argumentado sobre ocorrência de superfaturamento em licitação, uma vez que tal conceito não encontra qualquer respaldo na legislação em vigor.
6.2.8.	Acrescentam ainda que, se as minutas e editais foram aprovadas pela assessoria jurídica do município (art. 38 da Lei de Licitações) , não se pode indagar sobre os fatos aqui ventilados, uma vez que o responsável se limitou a ofertar um bem, por intermédio de sua empresa, numa licitação totalmente válida e, para ele, sem qualquer vício aparente.
6.2.9.	Por fim, afirma-se que não há qualquer limitação dentro da Lei de Licitações acerca de quais empresas podem participar do certame licitatório, e que as exigências e vedações são taxativamente elencadas pela Lei 8.666/1993, a exemplo do art. 30, § 5º. Mencionam, então, que "ninguém será obrigado a fazer ou deixar de fazer alguma coisa senão em virtude da lei", apoiando-se também em Roberto Barcelos de Magalhães em "Comentários à Constituição Federal de 1988", p. 20 e seguintes, para comentar que esse princípio consagra o primado da liberdade "sem outro limite senão o respeito ao direito idêntico atribuído aos seus semelhantes".
6.2.10.	Entendem totalmente sem fundamento as alegações, bem como postulam a produção de todas as provas necessárias a tal fato, devendo, então, o processo ser extinto, ante a inexistência de irregularidades ou superfaturamento.
Análise 
6.3.	As empresas Saúde Sobre Rodas, Domanski, Curitiba Bus e respectivos sócios administradores foram chamados a se manifestar nos autos, em razão de evidências de participação ativa, por meio de acordo com prefeitos, para execução de procedimento licitatório ilegal e fraudulento, com vistas a obter benefício próprio. Por sua vez, a empresa Mertier foi ouvida por participação fictícia em processo licitatório, com o objetivo de compor número mínimo de participantes e dar cobertura para empresas com a qual negociou ou é do mesmo grupo, caracterizando simulação e fraude à licitação pública. Consta, nos ofícios encaminhados aos respectivos responsáveis, amostra de processos em que há evidências de que essas irregularidades ocorreram. 
6.3.1	Optou a defesa por apresentar manifestações gerais, inclusive contra superfaturamento, o que não foi objeto de questionamento nestes autos. Assistiria razão aos responsáveis acima quanto ao teor de suas justificativas no que tange ao fato de que suas empresas pudessem livremente participar de certames licitatórios públicos na modalidade convite promovidos por municípios para aquisição de objetos nos quais suas empresas comercializavam. No entanto, as evidências coletadas pela CGU, pelo Denasus, pela CPMI das Ambulâncias e pelo TCU demonstram o contrário. Foram identificados vícios nos certames com participação desses agentes, como será detalhado abaixo.
6.3.2	Não é demais reiterar que se trata neste processo da possibilidade de o TCU declarar a inidoneidade de licitante fraudador, nos termos do art. 46 da Lei 8.443/1992, sanção que vem sendo aplicada pelo Tribunal, em face de indícios veementes de conluio entre os licitantes, com o objetivo de fraudar licitação, ainda que não exista dano ao erário, a exemplo do Acórdão 785/2008-TCU-Plenário. 
6.4. 	Dessa forma, torna-se necessário comprovar a existência de fraudes em licitações, nas quais participaram as referidas empresas, bem como o alcance do termo "licitante fraudador", expresso no artigo 46 da Lei 8.666/1993, ou seja: "Verificada a ocorrência de fraude comprovada à licitação, o Tribunal declarará a inidoneidade do licitante fraudador para participar, por até cinco anos, de licitação na Administração Pública Federal" (grifo ausente no original) .    
7.	Da comprovação da fraude
7.1.	O voto condutor da Decisão 807/2001-TCU-Plenário, proferido pelo Ministro Marcos Vilaça, discorre sobre os requisitos subjetivos e objetivos necessários para a caracterização da fraude, nas searas penal e administrativa, verbis:
5. Para restringir a liberdade privada de convencionar, em face da injuridicidade, a fraude contratual pressupõe, cumulativamente, o propósito malicioso das partes e o resultado nocivo à ordem jurídica, sem o que a hipótese não se caracteriza, inexistindo invalidade.
6. Quer dizer, de um lado precisa estar presente o requisito subjetivo, dado pela vontade das partes de fraudar, ao manter-se alguém em erro. De outro, o requisito objetivo, verificado pela materialização do dano a esse alguém.
7. Sob o enfoque criminal, o tipo está prescrito no artigo 90 da Lei nº 8.666/93:
"Art. 90. Frustrar ou fraudar, mediante ajuste, combinação ou qualquer outro expediente, o caráter competitivo do procedimento licitatório, com o intuito de obter, para si ou para outrem, vantagem decorrente da adjudicação do objeto da licitação.
Pena - detenção, de 2 (dois) a 4 (quatro) anos, e multa."
8. Essa previsão corresponde ao ilícito apurado pelo TCU, segundo o artigo 46 da Lei nº 8.443, de 16 de julho de 1992, com a implicação de sanção administrativa:
"Art. 46. Verificada a ocorrência de fraude comprovada à licitação, o Tribunal declarará a inidoneidade do licitante fraudador para participar, por até cinco anos, de licitação na Administração Pública Federal"
9. De conformidade com a modalidade contratual, as tipologias criminal e administrativa da fraude exigem a combinação do elemento subjetivo com o objetivo, sendo que a ausência de um ou outro exclui o ilícito e a respectiva sanção, ainda que possa ter ocorrido tentativa ou um diferente delito.
10. Como elemento subjetivo, requer-se o dolo específico, dado por duas condições em associação, ou seja, a intenção deliberada de fraudar, com o fim de auferir vantagem. Inexiste forma culposa, de maneira que a frustração involuntária do caráter competitivo da licitação afasta a reprovabilidade da conduta.
11. Objetivamente, a norma supõe, em verdade, o resultado mesmo pretendido imediatamente pela ação: a perda da competitividade inerente ao procedimento licitatório. Sem prejuízo ao caráter competitivo da licitação não há crime, como ensinam os doutrinadores:
 (...) 
"O ato de frustrar ou de fraudar deve afetar a garantia da observância do princípio constitucional da isonomia e da seleção efetiva da proposta mais vantajosa para a Administração, princípios que orientam o processo de licitação. É necessário que a fraude ou a frustração promova a eliminação do caráter competitivo do processo de licitação." (Petrônio Braz. Processo de Licitação, Contrato Administrativo e Sanções Penais. São Paulo: Livraria de Direito: 1995. p. 217) 
"Há que se ficar demonstrado que o caráter competitivo do procedimento licitatório foi, num caso determinado, violentado pelo intuito de obter, para o agente ou para outrem, vantagem daquele ato." (Toshio Mukai. O Novo Estatuto Jurídico das Licitações e Contratos Públicos. 3ª ed. São Paulo: RT,1994. p. 113) 
"Consuma-se o fato típico com a frustração ou fraude do caráter competitivo da licitação, independentemente de ter o agente auferido a vantagem que objetivava a conduta punível. A obtenção da referida vantagem, se constitui elementar do tipo subjetivo, sublinhando o especial fim de agir, não é condição para a consumação do delito, que se aperfeiçoa com a só conduta de frustrar ou fraudar o torneio licitatório. Se o agente, porém, chegar a alcançar a vantagem, através da adjudicação do objeto da licitação, temos o exaurimento do crime, o que deve ser levado em consideração pelo juiz na imposição da pena." (Jessé Torres Pereira Júnior. Comentários à Lei de Licitações e Contratos da Administração Pública. 3ª ed. Rio de Janeiro: Renovar, 1995. p. 551) .
7.2.	Para Marçal Justen Filho ("Comentários à Lei de Licitações e Contratos Administrativos", 13ª edição, 2009, p. 870) , o tipo objetivo da modalidade fraudar "envolve o ardil pelo qual o sujeito impede a eficácia da competição". 
7.3.	Com base na diversidade de conceitos dados pela doutrina, e diante de tantas possibilidades de sua ocorrência, propõe-se aqui considerar, para fins do direito civil, que fraude é o engano malicioso, ou a ação de má-fé para ocultação da verdade ou como subterfúgio para fugir ao cumprimento do dever.
7.4.	Resta, pois, demonstrar a dimensão que tomou a atuação das empresas do Grupo Domanski e de seus sócios administradores no intuito de fraudar licitações. 
7.5.	No âmbito deste Tribunal, foi possível corroborar, nos processos de fiscalizações efetuadas pelo Denasus e pela Controladoria Geral da União (CGU) , o cometimento de várias irregularidades nos procedimentos licitatórios para compra de ambulâncias. Chama atenção a repetição das mesmas ilegalidades e falhas grosseiras nas documentações apresentadas nas fases licitatórias, fato verificado em vários dos processos da "Operação Sanguessuga" que tramitam neste Tribunal, conforme exemplos listados adiante nesta instrução. 
7.6.	O conjunto das irregularidades tratadas nestes autos aponta para fraude à licitação, com a simulação de procedimentos com intuito de dar aparência de competitividade e legalidade à seleção para favorecimento à empresa vencedora, resultando em prejuízo, para a Administração Pública, da obtenção da proposta mais vantajosa e em afronta aos princípios de moralidade, legalidade e competitividade, mencionados, direta ou indiretamente, no art. 3° da Lei 8.666/1993.  
7.7.	Sobre o relacionamento das empresas da família Vedoin (Grupo Planam) com as empresas da família Domanski, segundo denúncia do Ministério Público Federal (MPF) , constatou-se: 
 (...) que entre as empresas do Grupo Planam e as do grupo Domanski existia vínculo comercial, acordo de demarcação de território para participação de licitações de forma a evitar concorrência entre os grupos e, até mesmo, utilização de documentação da Martier pela Planam para compor número em licitação e, posteriormente, para retirá-la do processo por inabilitação. (peça 13, p. 54-55) 
7.8.	Em sua defesa, alegam os responsáveis que os fatos narrados foram obtidos por depoimentos de empresas concorrentes, no caso o Grupo Planam, o que não condiz com os fatos. Os elementos que possibilitaram a efetivação das oitivas foram retirados do processo de licitação, recibos, pagamentos, notas fiscais e documentos de liquidação de despesa. Os depoimentos judiciais de responsáveis pelo grupo Planam trouxeram as circunstâncias e historiou os fatos, o que possibilitou melhor compreensão dos acontecimentos. Diga-se, a respeito disso, que apenas um dos processos citados nestes autos seria suficiente para se declarar a inidoneidade de empresas, conforme se demonstrará a seguir, com base nos processos referenciados nos quadros de itens 7.9 e 7.14.
7.9.	Saúde Sobre Rodas Comércio de Materiais Médicos Ltda., seu sócio gerente, Silvestre Domanski (26/1/1999 a 29/4/2004) , e seu sócio administrador, Paulo Domanski Júnior (a partir de 29/4/2004) ; Curitiba Bus Comércio de Ônibus Ltda. e seus sócios administradores Davi Domanski (a partir de 26/9/2003) e Paulo Domanski Júnior, a partir de 3/12/2003 (peça 21, p. 13-18 - item 45 da instrução) :
a)	Quadro de participantes nas licitações
	 TC
	Licitação
	Empresas
	Fornecedora

	Processo 028.630/2008-1 (peça 21, p. 15-17, e peça18) - apensado ao TC Processo 026.876/2010-8
Convênio 2.409/2003
Município: Miranda/MS
	Convite 20/2004 (aquisição de ônibus semi-novo) 
	Curitiba Bus Comércio de Ônibus Ltda., Barigui Veículos Ltda. e Revenbus Revendedora de Ônibus Ltda.
	Curitiba Bus Comércio de Ônibus Ltda.

		Convite 21/2004 (aquisição de equipamentos médicos e odontológicos) 
	Saúde Sobre Rodas Comércio de Materiais Médicos Ltda., CPM Rocha & Cia Ltda., AABA Comércio de Equipamentos Médicos Ltda. e Domanski Comércio, Instalação & Assistência Técnica de Equipamentos Médicos e Odontológicos Ltda.
	Saúde Sobre Rodas Comércio de Materiais Médicos Ltda.

	Processo 020.813/2009-3 (peça 21, p. 14-15, e peças 14-17) 
Convênio 4.152/2001
Município: Jupi/PE
	Convite 16/2002 (micro-ônibus, zero km) 
	Saúde Sobre Rodas, Boncar Comercial S/A, Divesa - Distribuidora Curitibana de Veículos Ltda.
	Saúde Sobre Rodas Comércio de Materiais Médicos Ltda.

		Convite
17/2002 (aquisição e montagem de equipamentos médicos e odontológicos) 
	Domanski, Martier Comércio de Materiais Médicos e Odontológicos Ltda. 
	Domanski Comércio Instalação e Assistência Técnica de Equipamentos Odontológicos Ltda.

	Processo 007.642/2010-5 - apensado  ao TC Processo 003.035/2012-3 (peça 21, p. 17-18, e peça 20) 
Convênio 1.263/2001
Município: Teixeira/PB
	Tomada de Preços 4/2002 (Unidade Móvel tipo Consultório Médico-
Odontológico e Unidade Móvel tipo Ambulância) 
	Saúde Sobre Rodas
	Saúde Sobre Rodas

Sócios-Administradores das empresas
	Curitiba Bus
	Saúde Sobre Rodas 
	Domanski
	Martier

	Davi Domanski (sócio-administrador a partir de 26/9/2003) 
Paulo Domanski (sócio-administrador a partir de 3/12/2003) 
	Silvestre Domanski (sócio-Gerente de 26/1/1999 a 29/4/2004) - (*) 
Paulo Domanski (sócio-administrador a partir de 29/4/2004) 
	Lindamir Cardoso Domanski (sócia-administradora a partir de 25/3/97) - (*) 
	Silvestre Domanski (23/10/1997 a 18/11/2002) 
Robson Júnior de Godoi (a partir de 16/5/2003) - falecido  

 (*) Segundo informação constante do Relatório Final dos trabalhos da CPMI "das Ambulâncias", Volume II - pág. 273, Lindamir Cardoso Domanski é, por dedução, esposa de Silvestre Domanski (peça 13, p. 26) . 
7.10.	No TC Processo 028.630/2008-1, houve fracionamento indevido de despesas, optando por modalidade Convite, o que facilita o direcionamento do certame (peça 18, p. 130 - item 13) . As duas empresas vencedoras do certame, Curitiba Bus e Saúde Sobre Rodas, pertencem ao mesmo grupo empresarial, além de manter ligação com sócios pertencentes às empresas participantes do certame. Por exemplo, o Sr. Paulo Domanski Júnior, representante da empresa Saúde Sobre Rodas, no Contrato 37/2004 (Convite 21/2004) , é sócio-administrador da empresa Curitiba Bus, vencedora do Convite 20/2004 (peça 18, p. 66) . Na verdade, o Sr. Paulo aparece como sócio-administrador da empresa Saúde Sobre Rodas, conforme quadro do item 7.9, letra "b". No Convite 21/2004, participou a empresa Domanski, cuja sócia administradora é esposa do Sr. Silvestre Domanski.
7.10.1.	Ao julgar o TC Processo 026.876/2010-8, ao qual foi apensado o TC Processo 028.630/2008-1, o Tribunal, por meio do Acórdão 4090/2012-TCU-Segunda Câmara, julgou irregulares as contas e condenou a então Prefeita do município de Miranda/MS, solidariamente com a empresa Saúde Sobre Rodas Comércio de Materiais Médicos Ltda. e seus sócios administradores, ao pagamento de débito decorrente de superfaturamento.
7.11.	No TC Processo 020.813/2009-3, constata-se também fracionamento indevido de despesas, em prejuízo à publicidade e à competição do certame, modus operandi do esquema de fraude (peça 16, p. 8) . Participaram nos dois convites empresas administradas por pessoas com fortes vínculos familiares, respectivamente, os cônjuges Silvestre e Lindamir, conforme demonstra o quadro de sócios administradores, sendo a empresa Domanski a única participante do Convite 17/2002. Segundo o Relatório da CPMI "das Ambulâncias", Vol. II, pág. 273, visita de técnicos da CGU constatou que as empresas Martier, Saúde Sobre Rodas e Domanski se localizavam no mesmo imóvel à época. Segundo informação constante do Relatório Final dos trabalhos da CPMI "das Ambulâncias", Volume II - pág. 273, Lindamir Cardoso Domanski é, por dedução, esposa de Silvestre Domanski (peça 13, p. 26) . 
7.11.1.	O Acórdão 1256/2012-TCU-Segunda Câmara considerou graves as irregularidades detectadas e multou o então Prefeito do município de Jupi/PE, entre outros motivos, pela restrição ao caráter competitivo do certame e indícios de fraude no processo de licitação referente à Carta Convite 16/2002.
7.12.	À p. 301 do relatório da CPMI das ambulâncias (peça 13, p. 54) , consta que a CGU destacou ainda na sua informação que o Grupo Domanski pode também estar associado a outras empresas, as quais, apesar de não possuírem sócios comuns, parecem atuar de maneira conjunta, na medida em que aparecem sistematicamente nos processos licitatórios. Essas empresas seriam: Vecopar Veículos e Peças Ltda., Divesa - Distribuidora Curitibana de Veículos Ltda., Reven Bus Revendedora de Ônibus Ltda., Boncar Comercial S/A e Barigui Veículos Ltda., conforme quadro sintético de peça 13, p. 44-53. 
7.13.	A simulação de competição e de montagem do processo licitatório pode ser verificada, também, pelas seguintes ocorrências identificadas nos processos mencionados no quadro acima: 
TC Processo 020.813/2009-3
a) 	ausência de comprovação de realização de pesquisa de preços prévia (peça 14, p. 19,) ;
b) 	não há identificação dos representantes das empresas que retiraram os convites (peça 16, p.19,) ;
c) 	não há identificação dos signatários das propostas apresentadas (peça 14, p. 20, 97-99, 102-104 e 106-109 e peça 15, p. 10-11 e 13-14) ;
d) 	apresentação de documentação irregular da empresa Boncar Veículos Ltda.: apesar de constar nos autos como sendo portadora do CNPJ 03.237.806/0001-96, em consulta realizada pelo Denasus/CGU no sistema Sintegra, constatou-se que o referido CNPJ pertence à empresa Trilha Paraná Ltda. (peça 14, p. 20) ;
e) 	incompatibilidade de datas nos documentos relativos ao procedimento Carta Convite 16/2002:
- 	a publicação do edital foi afixada no quadro de avisos da Prefeitura, em declaração datada de 16/1/2002, anterior ao dia da elaboração do edital, que foi 30/4/2002 (peça 14, p. 50 e 58) ; 
- 	no dia 30/4/2002, os editais foram retirados pelas três empresas concorrentes (peça 14, p. 59-61) ;
- 	a proposta da empresa vencedora é datada de 29/4/2002, um dia antes da publicação do edital (peça 14, p. 50, 97-99) ; e
- 	a Ata da Reunião da Comissão Permanente de Licitação (CPL) inicia mencionando o dia 6/5/2002, data marcada para abertura das propostas, e ao final é datada de 30/4/2002 (peça 14, p. 111-112) . 
TC Processo 028.630/2008-1
a) 	a documentação referente a cada etapa dos Convites 20 e 21/2004 foi feita na mesma data, com as mesmas características, adotando um mesmo padrão (peça 18, p. 14-27, 50-57) ;
b) 	em 28/4, (às 8:30h e 10:00 h) , realizam-se as duas licitações, não havendo assinatura de nenhum dos participantes concorrentes na Ata de Homologação (peça 18, p. 14 e 50) ;
c) 	a vencedora do Convite 20/2004, Curitiba Bus, apresentou Certidão Negativa de Débito (CND) XXX.552004-XX001020 adulterada, sem a data de vencimento. Em consulta ao site da Previdência Social, verifica-se que esta certidão estava com a data de validade expirada à época da realização da licitação (o certame ocorreu em 28/4 e o vencimento da certidão era dia 15/4) , conforme peça 18, p. 127;
d) 	uma das participantes do Convite 21/2004 (Domanski Com. Inst. & Assist. Tec. de Equip. Med. Odont. Ltda.) , embora estivesse com sua CND vencida, foi dada como habilitada para o certame (peça 18, p. 112) ;
e) 	apenas a proposta apresentada pela empresa Curitiba Bus, no Convite 20/2004, demonstra as características do veículo objeto da negociação (chassi, renavan, placa) . As demais participantes limitaram-se a apresentar o valor unitário e a marca do bem, caracterizando suas participações no processo apenas com o intuito de completar o número mínimo de convidados, confirmando os indícios de que o processo licitatório foi simulado (peça 18, p. 167-169) .
TC - Processo 007.642/2010-5 (apensado ao TC Processo 003.035/2012-3) 
a) 	processo não foi protocolado (peça 20, p. 13, 18 e 68) ;
b) 	não há comprovação de que houve pesquisa prévia de preços (peça 20, p.13) ; 
c) 	prazo exíguo para entrega dos bens - cinco dias úteis (peça 20, p. 14 e 36 - item 4.1.e ) ; 
d) 	edital só foi publicado no Diário Oficial da União (DOU) , faltando sua publicação em jornal de grande circulação do estado, diminuindo a competitividade do certame (peça 20, p. 31, 32 e 43 - item 2.5) ;
f) 	empenhos emitidos em nome da empresa Saúde Sobre Rodas em 13/6/2002, data anterior à adjudicação e homologação do certame (14/6/2002) - peça 20, p. 16, 24, 49 e 56;
g) 	nota fiscal emitida antes da adjudicação e homologação do certame (peça 20, p. 16, 24, 49 e 57) ; e
h) 	não ficou comprovada a entrega de um dos bens à Prefeitura (peça 20, p. 5) .
7.13.1.	Ao analisar o TC Processo 003.035/2012-3, o Ministério público junto ao TCU, em consonância com a unidade técnica, entendeu que os responsáveis não lograram demonstrar a correta aplicação dos recursos do convênio, ensejando a rejeição dos argumentos oferecidos em resposta à citação do TCU, motivo pelo qual sugeriu o julgamento pela irregularidade das contas, com a restituição do débito apurado nos autos e aplicação de multa aos responsáveis. 
7.13.2.	Verifica-se também que foi instaurada Ação Penal 0001187-58.2007.4.05.8201, em razão de indícios de fraude no procedimento licitatório deflagrado para execução do Convênio 1.263/2001, firmado com o município de Teixeira/PB, que acarretou dano ao erário público consistente na entrega de mercadorias por outras de menor valor. Segundo consta na referida Ação Penal, o Laudo de Exame de Veículo Terrestre referente ao veículo tipo ambulância atestou que o bem a ser adquirido seria uma Unidade Móvel de Saúde tipo ambulância, zero quilômetro, modelo 2002, equipada com motor 1.6 V, além de acessórios específicos, "portanto, diferente do veículo examinado, que foi fabricado em 2001, tem motor 1.0" (disponível em http://web.jfpb.jus.br/consproc/lista_publ.asp?CodRelac=2011000081&NumRelac=2011.000081&DtPubl=23/11/2011&NomeLocFis=4%20a.%20VARA%20FEDERAL&CodSecao=82&CodLocFis=4, acesso em 30/7/2013) .
7.14.	Domanski Comércio, Instalação e Assistência Técnica de Equipamentos Médicos e Odontológicos Ltda. e sua sócia administradora Lindamir Cardoso Domanski, a partir de 25/3/1997 (peça 21, item 45 da instrução) :
a)	Quadro de participantes nas licitações:
	TC
	Licitação
	Empresas
	Fornecedora

	Processo 020.813/2009-3 (peça 21, p. 14-15, e peças 14-17) 
Convênio 4.152/2001
Município: Jupi/PE
	Convite 16/2002 (micro-ônibus, zero km) 
	Saúde Sobre Rodas, Boncar Comercial S/A, Divesa - Distribuidora Curitibana de Veículos Ltda.
	Saúde Sobre Rodas Comércio de Materiais Médicos Ltda.

		Convite
17/2002 (aquisição e montagem de equipamentos médicos e odontológicos) 
	Domanski, Martier Comércio de Materiais Médicos e Odontológicos Ltda. 
	Domanski Comércio Instalação e Assistência Técnica de
Equipamentos Odontológicos Ltda.

	Processo 021.419/2009-0 (peça 21, p. 15 e peça 19) 
Convênio 3.313/2002
Município: Canápolis/BA
	Tomada de Preços 2/2003 (Ambulância tipo Suporte Básico e Automóvel de passeio) 
	Domanski
	Domanski

Obs.: As irregularidades referentes ao TC Processo 020.813/2009-3 foram elencadas no item referente às irregularidades pelas quais foi ouvida a empresa Saúde Sobre Rodas.
7.15.	A simulação de competição e de montagem do processo licitatório evidenciam-se também pelas seguintes situações verificadas no processo TC Processo 021.419/2009-0:
a) 	falta de pesquisa de preços (peça 19, p. 21) ; 
b) 	publicidade insuficiente do certame, em razão da ausência de comprovante da publicação do resumo do edital da TP 2/2003 em jornal de grande circulação no Estado, restringindo a competitividade do certame (peça 19, p. 22) ; 
c) 	não observância do intervalo mínimo de quinze dias exigidos para a abertura dos envelopes de habilitação e proposta de preços na modalidade Tomada de Preços (peça 19, p. 22) ;
d) 	não houve previsão da fase de habilitação das empresas (peça 19, p. 57-59 e 61) ; 
e) 	não havia registro da retirada do edital por qualquer empresa na documentação disponibilizada para a equipe de auditoria Denasus/CGU (peça 19, p. 23) ; e 
f) 	não é possível identificar o signatário da proposta de preço apresentada. (peça 19, p. 24) .
7.16.	A empresa Martier Comércio e Materiais Médico e Odontológico Ltda. (na pessoa de seu representante legal) e o seu sócio administrador, Silvestre Domanski, foram ouvidos pela participação fictícia em processo licitatório, com o objetivo de compor número mínimo de participantes, e dar cobertura para empresas com a qual negociou ou é do mesmo grupo, caracterizando simulação e fraude à licitação pública, cuja análise foi realizada nos itens referentes à empresa Saúde Sobre Rodas e Domanski (TC Processo 020.813/2009-3) .
7.17.	Considerando o teor das justificativas apresentadas pelos responsáveis, explicitadas nos itens 6.1 a 6.10, é necessário acrescentar ainda que a participação de empresas, cujos sócios sejam membros de uma mesma família, em processos licitatórios foi objeto de discussão em outras oportunidades pelo TCU, o qual entendeu que a coincidência de sócios e as relações de parentesco em torneios desse jaez indicam a existência de estreitos vínculos entre as firmas, e revelam impossibilidade fática de competitividade real entre as interessadas, restando, portanto, caracterizada fraude ao procedimento licitatório, ainda que não haja vedação legal para a participação em concorrências de empresas com sócios em comum (Acórdãos 775/2011 e 2.528/2011, do Plenário) .
7.18.	Dessa forma, em razão desse entendimento e dos elementos apresentados, não é possível acatar as justificativas apresentadas pelas empresas e respectivos sócios.
8.	Manifestação do TCU quanto à extensão da declaração de inidoneidade de licitantes 
8.1.	O Tribunal tem se deparado, em sua atividade deliberativa, com propostas de aplicação da sanção de inidoneidade para licitar com a Administração Pública Federal, prevista no art. 46 da Lei 8.443/1992, não só a empresas fraudadoras, mas também a seus sócios-administradores e às futuras sociedades constituídas com o mesmo objeto social e quadro societário da empresa anteriormente declarada inidônea, dada a gravidade de casos analisados pelas unidades técnicas.
8.2.	O entendimento que tem prevalecido é o de que não se vislumbra condição para declarar a inidoneidade dos sócios, pois o fundamento legal invocado (art. 46 da Lei 8.443/1992) menciona apenas o licitante (Acórdão 2549/2008-TCU-Plenário, TC Processo 007.034/2006-0, Relator Ministro Aroldo Cedraz; Acórdão 495/2013-TCU-Plenário, TC Processo 015.452/2011-5, Relator Ministro Raimundo Carreiro) , e de que o objetivo pretendido com a aplicação da teoria da desconsideração da pessoa jurídica é o ressarcimento do prejuízo, não sendo compatível o seu manejo para a extensão de penalidade administrativa a sócio de empresa licitante (Acórdão 1209/2009-TCU-Plenário, TC Processo 001.323/2006-5, Ministro José Jorge) .
8.3.	Relativamente a alcançar as futuras sociedades constituídas com o mesmo objeto social e composta pelo mesmo quadro societário da empresa anteriormente declarada inidônea, tem-se reiterado que esta não é uma solução juridicamente adequada, dado que tais empresas sequer existem no mundo jurídico, não lhes tendo sido assegurados, previamente à aplicação da sanção proposta, os direitos constitucionais ao devido processo legal, à ampla defesa e ao contraditório. (Acórdão 2809/2012-TCU-Plenário, TC Processo 021.929/2010-6, Ministro Aroldo Cedraz; Acórdão 495/2013-TCU-Plenário; TC Processo 015.452/2011-5, Relator Ministro Raimundo Carreiro) .
8.4.	No processo em análise, as oitivas das empresas e de seus respectivos sócios administradores se fundamentam no artigo 46 da Lei 8.443/1992 e no precedente lançado pelo Acórdão 1209/2009-TCU-Plenário, o qual dispõe:
9.13. declarar, nos termos do art. 46 da Lei nº 8.443, de 16 de julho de 1992, a inidoneidade para licitar com a Administração Pública Federal, por 5 (cinco) anos, às futuras sociedades constituídas com o mesmo objeto social e compostas pelo mesmo quadro societário (...) 
8.5.	Em face dessa deliberação, houve interposição de recursos, tendo o representante do Ministério Público manifestado, nos termos da instrução da Serur, no sentido de reformar o Acórdão 1209/2009-TCU-Plenário, excluindo-se dos seus termos o subitem 9.13, por error in judicando, segundo relatório que embasou o Acórdão 2809/2012-TCU-Plenário.
8.6.	Considerando as manifestações deste TCU sobre a matéria, propõe-se nova definição para o termo "licitante fraudador", apresentada a seguir, ao mesmo tempo em que se deixa de fazer referência ao Acórdão 1209/2009-TCU-Plenário, em razão do entendimento citado no item 8.5, supra. 
9.	Do licitante fraudador 
9.1	Cabe lembrar que, nos autos relativos às fiscalizações decorrentes da "Operação Sanguessuga", lançou-se mão, com vistas a alcançar os sócios administradores das empresas envolvidas nas fraudes detectadas e ao ressarcimento de débito ao erário, da doutrina da desconsideração da personalidade jurídica (disregard doctrine) , a qual, em seus contornos originais, consiste em que, em caso de abuso de direito e fraude contra credores, o juiz deixa de aplicar a regra tradicional da separação entre a sociedade e seus sócios, segundo a qual é a pessoa jurídica que responde pelos danos advindos de sua atuação.
9.2.	Fábio Ulhôa Coelho (in Curso de Direito Comercial, vol. 2: Direito de Empresa, 13 ed., São Paulo: Editora Saraiva, 2009, p. 34-37) esclarece que o abuso de direito ocorre quando "o interesse dos credores ou terceiros são indevidamente frustrados por manipulações na constituição de pessoas jurídicas (...) ". São situações em que a forma jurídica escolhida para a estruturação de empresas, apesar de lícita, impede que, em um primeiro momento, os prejuízos a terceiros sejam recompostos.
9.3.	A referida doutrina, inspirada no princípio da equidade e principalmente da moralidade obrigacional, ingressou no Brasil na década de 1970, tendo sido o Código do Consumidor (Lei 8.078/1990) que a consagrou definitivamente, de forma abrangente, na enumeração das hipóteses que ensejam a desconsideração, quais sejam: a) abuso de direito; b) excesso de poder, infração da lei, fato ou ato ilícito, violação dos estatutos ou contratos sociais; e c) falência, estado de insolvência ou encerramento ou inatividade provocados por má administração.
9.4.	Registre-se que, nos casos de aplicação da doutrina da desconsideração da pessoa jurídica, não se trata de desconstituir a pessoa jurídica, mas proclamar-lhe a sua ineficácia para determinados atos específicos, continuando a personalidade jurídica a subsistir para todo e qualquer outro ato jurídico.
9.5.	Conforme fundamentação das instruções que levaram à citação dos responsáveis nos processos referentes à Operação Sanguessuga, uma vez que o objetivo primordial das tomadas de contas especiais é ressarcir os cofres públicos dos desvios ocorridos, a possível melhor linha de atuação do Tribunal seria a de optar pela citação solidária da pessoa jurídica (empresa) com as pessoas físicas de seus sócios qualificados como administradores, visando a abranger o maior patrimônio possível, opção que também encontra respaldo na jurisprudência desta Corte (Decisão 947/2000, Acórdão 976/2004 e Acórdão 873/2007-TCU-Plenário) . Os referidos sócios passaram, então, a responder, solidariamente com as empresas, pelos débitos quantificados nas dezenas de processos que vieram a ser autuados neste TCU para apuração dos ilícitos. 
9.6.	Aliás, apesar da notória responsabilidade dos sócios-administradores nos casos em discussão, a solidariedade entre sócios e empresas também se impõe nesta circunstância até mesmo pelo disposto no artigo 50 do Código Civil, in fine:
Art. 50. Em caso de abuso da personalidade jurídica, caracterizado pelo desvio de finalidade, ou pela confusão patrimonial, pode o juiz decidir, a requerimento da parte, ou do Ministério Público quando lhe couber intervir no processo, que os efeitos de certas e determinadas relações de obrigações sejam estendidos aos bens particulares dos administradores ou sócios da pessoa jurídica. (grifos ausentes no original) 
9.7.	Ficou, então, caracterizado que as empresas do grupo Domanski , entre outras, foram utilizadas como instrumento na realização de fraudes, ou alter ego de seus sócios administradores (denominação constante da obra "Comentários ao Código Civil", de Carlos Eduardo Nicoletti Camillo et al., São Paulo: Ed. Revista dos Tribunais, 2006, p. 133) , tendo sido configurada a responsabilidade dos sócios administradores nos ilícitos praticados contra o erário, pois utilizaram o instituto da pessoa jurídica, criado pelo Direito para que fossem alcançados fins lícitos, para fraudar centenas de licitações, visando auferir recursos federais de maneira ilícita. 
9.8.	Configurada, pois, a extensão das ações praticadas, comprovado que as empresas eram instrumentos da prática de delitos, propõe-se que a definição de "licitantes fraudadores", nos termos fixados no artigo 46 da Lei 8.443/1992, alcance, além das empresas ouvidas nestes autos, os respectivos sócios-administradores, pois, nesses casos, os sócios foram os legítimos licitantes, visto que usaram das respectivas pessoas jurídicas para praticarem as fraudes. Note-se que se asseguraram aos responsáveis, pessoas físicas e jurídicas, o contraditório e a ampla defesa, conforme se verifica nas comunicações realizadas (vide item 5 desta instrução) .
9.9.	Contudo, a doutrina da desconsideração da personalidade jurídica, por si só, não é suficiente para fundamentar esse encaminhamento, dado que é de uso restrito, e aplicável, desde os seus primórdios, com o fim de alcance do patrimônio para satisfação dos credores. Dessa forma, considerando a extensão das fraudes perpetradas pelos responsáveis em comento, direcionadas a bens públicos, e considerando os princípios constitucionais que regem a Administração Pública, é necessário agregar novos elementos sobre a matéria para adequado embasamento da questão. 
9.10.	Esse entendimento se baseia no que vem explicitando renomada doutrina sobre a questão da aplicação dessa teoria em casos de atos ilícitos praticados pelos sócios administradores de empresas, que permite, até mesmo, desqualificar os atos em espécie como ato da pessoa jurídica. 
9.11.	Conforme os ensinamentos de Sílvio Venosa (in Direto Civil: parte geral, 5. ed., São Paulo: Atlas, 2005, v. 1, p. 313) :
A pessoa jurídica deflui de técnica do Direito; é criação jurídica para consecução de certos fins. 
 (...) 
Assim, quando a pessoa jurídica, ou melhor, a personalidade jurídica for utilizada para fugir a suas finalidades, para lesar terceiros, deve ser desconsiderada, isto é, não deve ser levada em conta a personalidade técnica (...) , decidindo o julgador como se o ato ou negócio houvesse sido praticado pela pessoa natural (ou outra pessoa jurídica) . Na realidade, nessas hipóteses, a pessoa natural procura um escudo de legitimidade na realidade técnica da pessoa jurídica, mas o ato é fraudulento e ilegítimo.
9.12.	No caso de irregularidades imputadas aos sócios, segundo a doutrina de Fábio Ulhôa Coelho (2009, p. 52-53) , ao lançar luz sobre o artigo 28 do Código de Defesa do Consumidor, configurada situação de infração da lei, fato ou ato ilícito, violação dos estatutos ou atos sociais, nem 
mesmo seria necessário lançar mão da doutrina da desconsideração da personalidade jurídica para se alcançar os sócios de empresas. De acordo com o autor, esses fundamentos dizem respeito a tema societário diverso, que, embora relacionado com a pessoa jurídica, autorizam a que o ato gerador de responsabilidade seja imputado diretamente a quem incorreu na irregularidade. 
9.13.	Explicita o citado autor paralelo entre o abuso de direito e fraude a credor (delineamento tradicional da teoria da desconsideração) , a que a doutrina sobre o tema chama "teoria maior", e novos critérios previstos no Código do Consumidor que autorizam a desconsideração da pessoa jurídica (excesso de poder, infração da lei, fato ou ato ilícito, violação dos estatutos ou contratos sociais) . 
9.14.	Segundo o autor, no caso de excesso de poder, infração da lei, fato ou ato ilícito, violação dos estatutos ou contratos sociais, o sócio, controlador ou representante legal da pessoa jurídica, responderia por obrigação pessoal, sendo a imputação direta. Contudo, a legislação brasileira, por meio do artigo 28 do Código do Consumidor, considera que a desconsideração da pessoa jurídica é aplicável nessas situações. 
9.15.	Em face da discussão, entende-se que os novos contornos atribuídos à referida doutrina abrem oportunidade para que se aproveitem, nesta instrução, os ensinamentos do mestre Fábio Ulhôa (2009, p. 53) :
Se a imputação pode ser direta, se a existência da pessoa jurídica não é obstáculo à responsabilização de quem quer que seja, não há por que cogitar do superamento de sua autonomia. E quando alguém, na qualidade de sócio (...) provoca danos a terceiros (...) responde pela indenização correspondente. Nesse caso, no entanto, estará respondendo por obrigação pessoal, decorrente do ilícito em que ocorreu. Não há nenhuma dificuldade de estabelecer essa responsabilização, e a existência da pessoa jurídica não a obsta, de maneira alguma. A circunstância de o ilícito ter sido efetivado no exercício da representação legal de pessoa jurídica, ou em função da qualidade de sócio ou controlador, em nada altera a responsabilidade daquele que, ilicitamente, causa danos a terceiros. Não há, portanto, desconsideração da pessoa jurídica na definição da responsabilidade de quem age com excesso de poder, infração da lei, violação dos estatutos ou do contrato social ou por qualquer outra modalidade de ilícito.
9.16.	Essa orientação é consentânea com os próprios requisitos para criação da pessoa jurídica (vontade humana criadora, observância das condições legais de sua formação e a liceidade de seus propósitos) . Conforme ensina o mestre Caio Mário da Silva Pereira (in Instituições de Direito Civil, vol. I, 23 ed., RJ: Ed. Forense, 2009, p. 257) , sem o terceiro requisito "não poderá haver pessoa jurídica" (grifos ausentes do original) , ainda que se agreguem os demais requisitos, ou seja: 
Se a justificativa existencial da pessoa jurídica é a objetivação das finalidades a que visa o propósito de realizar mais eficientemente certos objetivos, a liceidade destes é imprescindível à vida do novo ente, pois não se compreende que a ordem jurídica vá franquear a formação de uma entidade, cuja existência é a projeção da vontade humana investida do poder criador pela ordem legal, a atuar em descompasso com o direito que lhe possibilitou o surgimento.
9.17.	Ademais, os processos de tomada de contas especial que se referem à chamada "Operação Sanguessuga" vêm tendo tratamento diferenciado pelo TCU, no que diz respeito à imputação de sanção aos sócios administradores das empresas responsáveis, pois eles, além de condenados em débito, também foram multados, com base no artigo 57 da Lei 8.666/1993, o que pressupõe extensão de efeitos não previstos originalmente pela teoria da desconsideração da pessoa jurídica, mas aplicados segundo previsão legal (art. 57 da Lei 8.443/1992) , visto que também foram considerados responsáveis pelos danos causados ao erário.  
9.18.	Portanto, não se trata de criar nova penalidade não prevista em lei, mas de redefinir o significado do termo "licitante fraudador", de modo a alcançar, além da pessoa jurídica, os legítimos responsáveis pelas fraudes, com base no artigo 46 da Lei 8443/1992, o que se mostra de acordo com os próprios requisitos que regulam a matéria, conforme explicitado, da mesma forma como o foi para a aplicação de multa por débito apurado nos respectivos processos de tomadas de contas especiais, isto é, tem a mesma fundamentação lógica a apoiar a aplicação de penalidade administrativa a quem foi responsável pela fraude. 
9.18.1	Tal proposta também decorre da arte de interpretar as normas, pois interpretar é fixar o verdadeiro sentido e alcance de, no caso, uma norma jurídica, a qual deve ser entendida em função dos fins para os quais foi produzida.
9.19.	Dessa forma, procura-se dar maior eficácia à decisão deste TCU nos casos analisados e tratamento proporcional à pessoa que agiu de forma tão desleal no trato com a Administração Pública, com a inclusão do nome do responsável em cadastro de inidôneos para licitar, dado que o a aplicação de sanção ao infrator deve ser compatível com a gravidade e a desaprovação da infração. 
9.20.	Entender de modo diverso seria permitir que pessoas que agiram com tamanha deslealdade com a Administração Pública e, indiretamente, com a própria sociedade, pois os recursos desviados são públicos, possam voltar a participar de licitações ou até mesmo a contratar com o Estado durante o prazo em que perdurar a penalidade aplicada. 
9.21.	Decerto, não é essa a intenção da lei. Percebe-se pela natureza da penalidade que ela visa a resguardar a União, buscando impedir que aquele que tenha cometido fraude à licitação volte a licitar ou contratar com a Administração Pública Federal até cinco anos subsequentes à aplicação da pena de inidoneidade. Ademais, o Direito não pode albergar interpretação que permita a alguém usar indevidamente o instituto da pessoa jurídica - conceito tão precioso ao Direito e à organização econômica. Deve-se, ainda, ser mencionado que, nesses casos, a punição adequada deverá desestimular outros a incorrer no ilícito, pois esse é o principal efeito da pena, segundo Heraldo Vitta (in A sanção no Direito Administrativo, 1ª ed., SP: Malheiros Ed., 2003, p. 66) . 
9.22.	Reitera-se aqui a gravidade que a fraude à licitação representa para o Estado, para a sociedade e para o mercado. Nesse sentido, convém transcrever trecho do voto do Ministro Relator Aroldo Cedraz, condutor do Acórdão 864/2011-TCU-Plenário, em processo que tratou de decidir sobre a declaração de inidoneidade de outro grupo que fraudou aquisição de ambulâncias no nordeste do país:
5. Essa situação de coincidência de sócios das licitantes afasta a possibilidade de qualquer competitividade entre elas, já que não haverá disputa entre as participantes do certame, prevalecendo, na realidade, o interesse do grupo societário, resultando, por conseguinte, simulação de processo licitatório, o que caracteriza fraude à licitação. 
[...]
10. Consoante registrado pela Unidade Técnica, a atitude da Administração Municipal, de convidar empresas que apresentavam sócios em comum e com relação de parentesco (irmãos) , caracteriza, em, primeiro lugar, simulação de processo licitatório, já que essa coincidência de sócios afasta a possibilidade de qualquer competitividade entre os participantes do certame, posto que não haverá disputa entre eles, prevalecendo, na realidade, o interesse do grupo societário e não individual de cada empresa.
11. Entendo, outrossim, que essa situação caracteriza, igualmente, fraude à licitação, considerando que não há que se falar em concorrência de empresas com essa composição societária, as quais poderiam, inclusive, sem qualquer dificuldade, combinar qual delas deveria sagrar-se vencedora daquele procedimento licitatório.
12. Observa-se, pois, que essa ocorrência constitui afronta direta ao principio constitucional da licitação e a outros mais previstos no art. 37 da Carta Magna e no art. 3º Lei 8.666/1993, como os da moralidade, da impessoalidade e da isonomia.
13. Considero, ademais, que a situação constatada nos autos compromete um dos objetivos primordiais da licitação, que é obter a melhor proposta para administração, já que sendo as empresas participantes do certame integrantes do mesmo grupo societário podem estipular o preço a ser ofertado para o objeto licitado, incorrendo, ainda, esse comportamento em quebra de uma das regras básicas da licitação, ou seja, o sigilo das propostas, conforme previsto no art. 94 da Lei de Licitações e Contratos e na Súmula 248 deste Tribunal.
9.23.	Dessa forma, com base nessas considerações, bem como nos princípios da moralidade administrativa e da indisponibilidade do interesse público, propõe-se:
com fundamento no artigo 46 da Lei 8.443/1992, declarar a inidoneidade das empresas Saúde Sobre Rodas Comércio de Materiais Médicos Ltda. (CNPJ: 02.959.380/0001-11) ; Curitiba Bus Comércio de Ônibus Ltda. (CNPJ: 05.535.932/0001-52) ; Domanski Comércio, Instalação & Assistência Técnica de Equipamentos Médicos e Odontológicos Ltda. (CNPJ 68.659.747/0001- 90) ; Martier Comércio e Materiais Médico e Odontológico Ltda. (CNPJ: 02.193.025/0001-84) para participar de licitação que envolva recursos públicos federais;
com fundamento no artigo 46 da Lei 8.443/1992, declarar a inidoneidade dos Srs. Silvestre Domanski (CPF: XXX.846.499-XX) ; Paulo Domanski Júnior (CPF: XXX.349.189-XX) , Davi Domanski (CPF: XXX.073.809-XX) e Lindamir Cardoso Domanski (CPF XXX.350.469-XX) para participar, em nome próprio ou como sócio administrador de pessoa jurídica, de licitação que envolva recursos públicos federais.
9.24.	A medida sugerida pode representar valiosa ajuda para restringir fraudes, conluios e irregularidades nas licitações, o que é de interesse da sociedade e dos gestores públicos, é coerente com os princípios da supremacia do interesse pública sobre o interesse privado, da indisponibilidade do interesse público, da moralidade administrativa e da boa-fé contratual, e se harmoniza com as atribuições do TCU em seu papel constitucional, tratado no art. 71, inciso II, no que diz respeito àqueles que derem causa a prejuízo ao erário público, no descumprimento às disposições do art. 37, XXI, da Carta Magna, regulamentado pela Lei 8.666/1993.
9.25.	Ademais, estender os efeitos da declaração de inidoneidade de empresas aos respectivos sócios administradores é tendência que vem se destacando até mesmo em projetos de lei federal, seja de iniciativa do Poder Executivo ou do Poder Legislativo, conforme exemplos seguintes: 
Projeto de Lei 4.003/2012, altera a Lei 8.666/1993, para dispor sobre a declaração de inidoneidade para licitar ou contratar com a Administração Pública.
"Art. 87. Pela inexecução total ou parcial do contrato a Administração poderá, garantida a prévia defesa, aplicar ao contratado as seguintes sanções:
§ 4º Os efeitos da declaração de inidoneidade para licitar ou contratar com a Administração Pública se estendem aos proprietários, cotistas, acionistas controladores e diretores da empresa, bem como às demais empresas de que esses participem nas condições citadas." 
Projeto de Lei 39/2013 (6.826/2010 da Câmara Federal) , de iniciativa do Poder Executivo, que dispõe sobre a responsabilização administrativa e civil de pessoas jurídicas pela prática de atos contra a administração pública, nacional ou estrangeira (aprovado no Senado Federal e encaminhado para sanção presidencial) :
Art. 6º.  Na esfera administrativa, serão aplicadas às pessoas jurídicas consideradas responsáveis pelos atos lesivos previstos nesta Lei as seguintes sanções:
	I - multa (...) ;
 	Art. 17.  A personalidade jurídica poderá ser desconsiderada sempre que utilizada com abuso do direito para facilitar, encobrir ou dissimular a prática dos atos ilícitos previstos nesta Lei ou para provocar confusão patrimonial, sendo estendidos todos os efeitos das sanções aplicadas à pessoa jurídica aos seus administradores e sócios com poderes de administração.
Projeto de Lei 7.709/2007, do Poder executivo (altera a Lei 8.666/1993) : 
"Art. 28. A documentação relativa à habilitação jurídica, conforme o caso, consistirá em:
 (...) 
VI - declaração do licitante de que não está incurso nas sanções previstas nos incisos III e IV do art. 87 desta Lei, bem como dos diretores, gerentes ou representantes das pessoas jurídicas, nos termos do § 4o do mesmo artigo.
Parágrafo único. Não poderá licitar nem contratar com a Administração Pública pessoa jurídica cujos diretores, gerentes ou representantes, inclusive quando provenientes de outra pessoa jurídica, tenham sido punidos na forma do § 4o do art. 87 desta Lei, nos limites das sanções dos incisos III e IV do mesmo artigo, enquanto perdurar a sanção." 
 (...) 
"Art. 87. Pela inexecução total ou parcial do contrato a Administração poderá, garantida a prévia defesa, aplicar ao contratado as seguintes sanções: 
§ 4º As sanções previstas nos incisos III e IV aplicam-se também aos diretores, gerentes ou representantes das pessoas jurídicas de direito privado contratadas, quando praticarem atos com excesso de poder, abuso de direito ou infração à lei, contrato social ou estatutos, bem como na dissolução irregular da sociedade."
 	Projeto de Lei 1.810/2007 (altera a Lei 8.666/1993) . 
"Art. 29-A. A documentação relativa à probidade administrativa, a ser apresentada pelo licitante e, no caso de pessoa jurídica, também por seus sócios ou administradores, consistirá em certidão negativa, expedida pela justiça federal e estadual há, no máximo, sessenta dias, relativa a processo judicial ou condenação por:"
 (...) 
"Art. 88. As sanções previstas nos incisos III e IV do artigo anterior:
I - poderão também ser aplicadas às empresas ou aos profissionais que, em razão dos contratos regidos por esta Lei:
..........................................................................................................................................................
II - estendem-se aos sócios ou administradores da empresa apenada e a outras pessoas jurídicas nas quais estes tenham ou venham a ter participação societária direta ou indireta ou poderes de administração." 
9.26.	Observa-se que esses projetos tratam de forma abrangente a responsabilização pelos ilícitos, havendo menção a cotistas, acionistas controladores, sócios e profissionais. 
9.27	Em julgado recente (Acórdão 495/2013-TCU-Plenário) , o Tribunal recomendou à Secretaria de Logística e Tecnologia da Informação do Ministério do Planejamento, Orçamento e Gestão (SLTI/MPOG) que desenvolvesse mecanismo, no âmbito do Sicaf, que permitisse o cruzamento de dados de sócios e/ou de administradores de empresas que tenham sido declaradas inidôneas e de empresas fundadas pelas mesmas pessoas, ou por parentes, até o terceiro grau, que demonstrem a intenção de participar de futuras licitações. 
9.28.	Em relação a essa deliberação, entende-se que buscou impedir a ocorrência de burla à sanção de inidoneidade aplicada a uma empresa, mediante o artifício de se criar nova empresa com a mesma composição societária.
9.29.	Há de se ponderar, contudo, que não consta justificativa nessa deliberação para que se estendesse a recomendação aos parentes até o terceiro grau dos sócios das empresas declaradas inidôneas. Assim, e considerando a dificuldade operacional de se obter a relação de parentesco até o terceiro grau, propõe-se que, em substituição a essa recomendação, seja expedida uma nova, retirando essa extensão.
9.30.	Nesse sentido, a sanção de inidoneidade para licitar deve alcançar somente os sócios-administradores que comprovadamente tenham participado diretamente das ações ou omissões que levaram à declaração de inidoneidade da empresa, sendo-lhe garantido o direito da ampla defesa e do contraditório. Isso se justifica pelo fato de que, exceto restritas exceções, a responsabilidade civil no direito pátrio é subjetiva, isto é, depende da ação ou omissão dolosa ou culposa do agente. 
9.31.	Ademais, caso seja acolhida a proposta de que a sanção prevista no artigo 46 da Lei 8.443/1992, em casos como os aqui discutidos, aplica-se ao sócio-administrador de empresa declarada inidônea, um dos efeitos direto dessa decisão será o alcance não somente das empresas a serem criadas a partir de então, mas também das existentes, enquanto perdurar a sanção de inidoneidade do sócio-administrador, ou enquanto o referido responsável permanecer na gestão dessa empresa. Este entendimento é consentâneo com a orientação contida nos projetos de lei citados no item 9.25 desta instrução. 
9.32.	Tal posicionamento, inclusive, se fundamenta nos princípios da preponderância do interesse público sobre o interesse privado, da indisponibilidade do interesse público, da moralidade administrativa e da boa-fé contratual. Em especial, considerando que este último princípio impõe a presunção de boa-fé da empresa que venha a ser contratada pela Administração Pública, tanto durante o contrato quanto nas fases anterior e posterior ao contrato, o fato de um dos seus sócios-administradores ter gerido empresa que foi declarada inidônea pelo Poder Público impede que essa outra empresa receba essa presunção de idoneidade, enquanto perdurar a sanção de inidoneidade desse sócio-administrador, ou enquanto o referido responsável permanecer na gestão daquela empresa. 
9.33.	Acrescente-se, ainda, que, no Acórdão 495/2013-TCU-Plenário, acatou-se o entendimento de que, para o artigo 46 da LOTCU, a melhor exegese é entender que essa penalidade abrange qualquer licitação em que sejam utilizados recursos públicos federais, o que já vem sendo deliberado pelo TCU, a exemplo dos Acórdãos 1235/2004-TCU, 397/2011-TCU e 2.596/2012-TCU, todos do Plenário.
Dosimetria da sanção a ser aplicada
10.	O entendimento que vem prevalecendo no Tribunal é o de que a responsabilização das empresas em processos independentes não impede a aplicação de nova sanção quando se está diante de grave violação à norma legal, conforme excerto do voto proferido pelo Ministro-presidente Benjamin Zymler no Acórdão 560/2012-TCU-Plenário, de 14/3/2012:
Minha preocupação maior, ao proferir este voto de desempate, refere-se à dosimetria da sanção aplicada às licitantes. A prática desta Corte, quando examina diversas irregularidades num único processo, tem sido de restringir a apenação ao prazo máximo previsto no art. 46 da Lei n.º 8.443/1992. A questão é saber se, em se tratando de inúmeros processos, é necessário limitar o tempo total da pena de inidoneidade - considerado o conjunto de processos - a cinco anos.
Em se tratando de processos independentes, sem nenhuma relação entre si, não há que se ter esse tipo de cuidado, pois a apenação deve sempre guardar conformidade com a natureza do ilícito praticado. 
No presente processo, a própria conclusão pela responsabilização das licitantes decorre do entendimento de que elas participaram ativamente de um esquema de fraude que se estendeu a outras licitações. 
10.1.	Assim, têm-se as hipóteses de diversas irregularidades em um único processo e de vários processos com irregularidades. O caso, em análise, em um primeiro momento, pode ser incluído na primeira hipótese, com base em um critério formal, dado que se aglutinaram irregularidades constantes de diversas tomadas de contas especiais (TCE) e representações (REPR) sob um único processo de Representação. Contudo, as irregularidades foram apontadas nos presentes autos com base em cada processo que constituiu a amostra, devidamente discriminados nos ofícios de comunicação, e nos quais ficou evidenciado que as empresas participaram de um esquema de fraude que se estendeu a diversas licitações. Assim, as sanções a serem imputadas podem ser proporcionais ao número de processos que embasou as oitivas dos responsáveis nestes autos, devidamente discriminados nos ofícios de comunicação (peças 26-28, 38-40 e 48) .
10.2.	No tema concurso real de infrações administrativas, dispõe Heraldo Vitta (in A sanção no Direito Administrativo, 1ª ed., SP: Malheiros Ed., 2003, p. 130-131) que, como os dispositivos previstos em leis penais, em princípio, não podem ser estendidos além dos casos para os quais foram instituídos, na falta de normas a respeito da concorrência de infrações administrativas, cada ocorrência deverá ser tratada separadamente, acumulando-se, portanto, as penas.
10.3.	Dessa forma, com base nesses parâmetros, a dosimetria deve considerar que:
a empresa Saúde Sobre Rodas Comércio de Materiais Médicos Ltda. foi ouvida em três processos; a empresa Curitiba Bus Comércio de Ônibus Ltda, em um processo; a empresa Domanski Comércio, Instalação & Assistência Técnica de Equipamentos Médicos e Odontológicos Ltda., em dois processos; a empresa Martier Comércio e Materiais Médico e Odontológico Ltda., em um processo; e
os sócios Silvestre Domanski foi ouvido em três processos; Paulo Domanski Júnior, em dois; Davi Domanski, em um processo, e Lindamir Cardoso Domanski, em dois processos.
10.4.	 Não se pode olvidar que cada processo tratou de um convênio específico. Ou seja, cada um dos processos elencados nos itens 7.9 a 7.17 desta instrução refere-se a licitações específicas, conduzidas por convenentes diversos ao executarem os respectivos convênios celebrados.
10.5.	Portanto, o fato de as fraudes cometidas estarem todas relacionadas ao esquema arquitetado pelo Grupo Domanski e seus representantes, longe de ser motivo para serem tratados como uno, deve ser motivo de demonstrar maior gravidade dos ilícitos praticados, merecendo maior punição que se fossem casos isolados.
10.6.	Essas sociedades comerciais e os mencionados administradores foram chamados a apresentar justificativas em relação a apenas uma amostra do total de licitações em que figuraram nos processos de TCE que tramitam ou tramitaram nesta Corte de Contas. Assim, deve ser considerado que, por trás de cada processo mencionado, há outros que não o foram, e nos quais também ocorreram fraudes e/ou prejuízos ao erário, decorrentes da ação dolosa dos sócios administradores ou administradores de fato dos grupos empresariais envolvidos.
10.7.	Assim, entende-se que cada convênio que tenha tido licitação fraudada pode ser considerado separadamente para fins de cálculo da dosimetria da pena. Ou seja, o limite de cinco anos previsto no art. 46 da Lei 8.443/1992 deve ser avaliado, considerando as irregularidades cometidas em cada convênio, permitindo que esse limite, no total, ultrapasse os cinco anos.
10.8.	Fraudes cometidas em uma ou poucas licitações não podem ter a mesma gravidade que as cometidas em diversos certames licitatórios, o que fere o princípio da justiça e da proporcionalidade.
Benefícios do controle
11.	Entre os benefícios do exame desta representação pode-se mencionar a declaração de inidoneidade para participar de licitação das empresas ouvidas nestes autos, bem como do sócio- administrador dessas empresas, o que representa medida preventiva, evitando que irregularidades sejam cometidas com recursos públicos federais.
Proposta de encaminhamento
12.	Em face do exposto, submetem-se os autos à consideração superior, para em seguida remetê-los ao ministro-relator, com a seguinte proposta de mérito:
a)	com fundamento no artigo 46 da Lei 8.443/1992, declarar a inidoneidade das empresas Saúde Sobre Rodas Comércio de Materiais Médicos Ltda. (CNPJ: 02.959.380/0001-11) ; Curitiba Bus Comércio de Ônibus Ltda. (CNPJ: 05.535.932/0001-52) ; Domanski Comércio, Instalação & Assistência Técnica de Equipamentos Médicos e Odontológicos Ltda. (CNPJ 68.659.747/0001- 90) ; Martier Comércio e Materiais Médico e Odontológico Ltda. (CNPJ: 02.193.025/0001-84) para participar de licitação que envolva recursos federais;
b)	com fundamento no artigo 46 da Lei 8.443/1992, declarar a inidoneidade dos Srs. Silvestre Domanski (CPF: XXX.846.499-XX) ; Paulo Domanski Júnior (CPF: XXX.349.189-XX) ; Davi Domanski (CPF: XXX.073.809-XX) e Lindamir Cardoso Domanski (CPF XXX.350.469-XX) para participar, em nome próprio ou como sócio administrador de pessoa jurídica, de licitação que envolva recursos federais;
c)	recomendar à Secretaria de Logística e Tecnologia da Informação do Ministério do Planejamento, Orçamento e Gestão que desenvolva mecanismo, no âmbito do Sistema de Cadastramento Unificado de Fornecedores (Sicaf) , que permita ressaltar a situação de inidoneidade dos sócios-administradores, sócios-gerentes e administradores de empresas, especificando o período de inidoneidade, visando a alertar as comissões de licitações e os pregoeiros acerca dessa situação (itens 9.27 a 9.30 desta instrução) ; e
d)	após o trânsito em julgado da deliberação, efetuar comunicação à Secretaria de Logística e Tecnologia da Informação do Ministério do Planejamento, Orçamento e Gestão, a respeito das declarações de inidoneidade efetuadas, bem como que seja solicitada a essa unidade que adote as providências necessárias à efetivação da deliberação no âmbito do Sistema de Cadastramento Unificado de Fornecedores (Sicaf) . 
Mediante despacho à peça 67, determinei o sobrestamento dos autos até o deslinde de mérito dos TC´s Processo 012.747/2012-2 e Processo 012.919/2021-2, os quais tratavam da juridicidade da proposta de extensão da declaração de inidoneidade do artigo 46 da Lei 8.443/1992 aos sócios administradores das pessoas jurídicas envolvidas nos atos ilícitos de fraude à licitação.
Tendo havido a apreciação definitiva dos processos sobrestantes, a Selog lavrou nova instrução às peças 79/80, a qual sugere levantamento do sobrestamento dos autos e mantêm a essência a proposta originária.
Acresce, apenas, remessa de cópia do acórdão ao Ministério da Economia, para adoção das providências necessárias à efetivação da deliberação no âmbito do Sistema de Cadastramento Unificado de Fornecedores (Sicaf) , bem como à Controladoria-Geral da União, para registro no Cadastro Nacional de Empresas Inidôneas e Suspensas (CEIS) .
É o relatório.
.

Nelson Beltzac Junior (13083/OAB-PR) e outros.

Subprocurador-Geral Lucas Rocha Furtado.

REPRESENTAÇÃO AUTUADA POR FORÇA DO ITEM 9.10 DO ACÓRDÃO 1.147/2011-TCU-PLENÁRIO. APURAÇÃO DE RESPONSABILIDADE. FRAUDES A LICITAÇÕES NA MODALIDADE DE TOMADA DE PREÇOS. OPERAÇÃO SANGUESSUGA. OITIVA. REVELIA DE ALGUNS DOS RESPONSÁVEIS. REJEIÇÃO DA MANIFESTAÇÃO DOS DEMAIS AGENTES. DECLARAÇÃO DE INIDONEIDADE DAS EMPRESAS LICITANTES, COM BASE NO ART. 46 DA LEI ORGÂNICA DO TCU. SISTEMÁTICA DE CUMPRIMENTO DESSA SANÇÃO NA HIPÓTESE DE O TCU ATRIBUIR MAIS DE UMA PENA AO MESMO FRAUDADOR, EM MÚLTIPLOS PROCESSOS, DEFINIDA PELO ACÓRDÃO 348/2016-TCU-PLENÁRIO. CIÊNCIA.

REPRESENTAÇÃO (REPR)

Secretaria de Controle Externo de Aquisições Logísticas (Selog).

Cuidam os autos de representação autuada em apartado, com o objetivo de apurar a responsabilidade das empresas envolvidas em fraudes às licitações verificadas na 'Operação Sanguessuga' e nas fiscalizações realizadas por este Tribunal e pela Controladoria-Geral da União (CGU) , para os fins de avaliação consolidada quanto à aplicação da penalidade de declaração de inidoneidade, prevista no artigo 46 da Lei 8.443/1992, em cumprimento à determinação exarada no item 9.10 do Acórdão 1147/2011-TCU-Plenário, relator E. Ministro Raimundo Carreiro.
Nestes autos, apura-se a responsabilidade das empresas do grupo Domanski, integrado pelas sociedades Saúde Sobre Rodas Comércio de Materiais Médicos Ltda., Curitiba Bus Comércio de Ônibus Ltda., Domanski Comércio, Instalação & Assistência Técnica de Equipamentos Médicos e Odontológicos Ltda. e Martier Comércio e Materiais Médico e Odontológico Ltda..
Basicamente, as empresas Saúde Sobre Rodas, Domanski, Curitiba Bus e respectivos sócios administradores foram ouvidos em razão de participação ativa em fraudes a procedimentos licitatórios, em conluio com prefeitos. A empresa Mertier foi instada a se manifestar sobre a participação fictícia em processo licitatório, com o objetivo de compor número mínimo de participantes e dar cobertura para empresas do grupo, simulando o ambiente competitivo.
Os responsáveis também foram também cientificados da possibilidade de o TCU declarar a inidoneidade do licitante fraudador para participar, por até cinco anos, de licitação na Administração Pública Federal, nos termos do art. 46 da Lei 8.443/1992, caso seja comprovada a ocorrência de fraude ao torneio licitatório.
As evidências que suportam as imputações estão lastreadas em depoimentos prestados em juízo por sócio administrador das empresas do grupo Planam e da família Vedoin (peças 5 a 11) , relatório da Comissão Parlamentar Mista das Ambulâncias (peças 12 e 13) , amostra de processos de fiscalização do TCU em que se aponta a autoria e a materialidade dos ilícitos (peça 21, item 45 da instrução; TC Processo 020.813/2009-3; TC Processo 021.419/2009-0; TC- Processo 028.630/2008-1) .
 As empresas Martier e Curitiba Bus e o responsável Davi Domanski, não compareceram aos autos, arcando, assim, com o ônus da revelia nos termos do art. 12, § 3º, da Lei 8.443/1992.
Segundo informações colhidas pela Unidade Técnica, a empresa Martier não mais existe embora se encontre ativa no CNPJ (peça 33) . O respectivo sócio administrador, a partir de 16/5/2003, Robson Júnior de Godoi, faleceu há dois anos, conforme consulta ao sistema Sisob (peça 55) .
Os responsáveis Silvestre Domanski, Paulo Domanski Júnior, Lindamir Cardoso Domanski, Saúde Sobre Rodas Comércio de Materiais Médicos Ltda. e Domanski Comércio Instalação e Assistência Técnica em Equipamentos Médicos Odontológicos Ltda. apresentaram justificativas à peça 44, as quais foram rejeitadas pela instrução inicial da Selog e pelo parecer Ministério Público junto ao TCU (peças 60/62 e 66) .
Mediante despacho à peça 67, preliminarmente ao exame de mérito, determinei o sobrestamento dos autos até o deslinde dos TC´s Processo 012.747/2012-2 e Processo 012.919/2021-2, que tratavam da juridicidade da proposta de extensão da declaração de inidoneidade do artigo 46 da Lei 8.443/1992 aos sócios administradores das pessoas jurídicas envolvidas nos atos ilícitos de fraude à licitação.
Tendo havido a apreciação definitiva dos processos sobrestantes, a Selog lavrou nova instrução às peças 79/80, a qual manteve a essência da proposta originária com alguns adendos:
a)	com fundamento no artigo 46 da Lei 8.443/1992, declarar a inidoneidade das empresas Saúde Sobre Rodas Comércio de Materiais Médicos Ltda. (CNPJ: 02.959.380/0001-11) ; Curitiba Bus Comércio de Ônibus Ltda. (CNPJ: 05.535.932/0001-52) ; Domanski Comércio, Instalação & Assistência Técnica de Equipamentos Médicos e Odontológicos Ltda. (CNPJ 68.659.747/0001- 90) ; Martier Comércio e Materiais Médico e Odontológico Ltda. (CNPJ: 02.193.025/0001-84) para participar de licitação que envolva recursos federais;
b)	com fundamento no artigo 46 da Lei 8.443/1992, declarar a inidoneidade dos Srs. Silvestre Domanski (CPF: 252.846.499-15) ; Paulo Domanski Júnior (CPF: 028.349.189-29) ; Davi Domanski (CPF: 035.073.809-27) e Lindamir Cardoso Domanski (CPF 724.350.469-87) para participar, em nome próprio ou como sócio administrador de pessoa jurídica, de licitação que envolva recursos federais;
c)	recomendar à Secretaria de Logística e Tecnologia da Informação do Ministério do Planejamento, Orçamento e Gestão que desenvolva mecanismo, no âmbito do Sistema de Cadastramento Unificado de Fornecedores (Sicaf) , que permita ressaltar a situação de inidoneidade dos sócios-administradores, sócios-gerentes e administradores de empresas, especificando o período de inidoneidade, visando a alertar as comissões de licitações e os pregoeiros acerca dessa situação (itens 9.27 a 9.30 desta instrução) ; e
d)	após o trânsito em julgado da deliberação, efetuar comunicação à Secretaria de Logística e Tecnologia da Informação do Ministério do Planejamento, Orçamento e Gestão, a respeito das declarações de inidoneidade efetuadas, bem como que seja solicitada a essa unidade que adote as providências necessárias à efetivação da deliberação no âmbito do Sistema de Cadastramento Unificado de Fornecedores (Sicaf) . 
Feito esse introito, decido.
As empresas Saúde Sobre Rodas, Domanski, Curitiba Bus e respectivos sócios administradores não foram capazes de afastar os indícios vários e contundentes de prática dolosa de fraude a procedimentos licitatórios custeados com recursos públicos federais.
Suas alegações foram evasivas em desqualificar os depoimentos de testemunhas prestadas em juízo, em alegar a lisura dos torneios licitatórios, a ausência de superfaturamento nas contratações derivadas das licitações impugnadas e a inexistência de óbice legal à participação de empresas pertencentes a mesmo grupo familiar.
Não se questiona nestes autos eventual proveito obtido pelo fraudador na arrematação do objeto do certame inquinado. A condenação à restituição de dano ao Erário já foi objeto dos processos de tomada de contas especial que resultaram na condenação solidária dos responsáveis por eventual superfaturamento ou inexecução do objeto. 
O que se impugna, isto sim, é frustação do caráter concorrencial do procedimento licitatório público o que necessariamente remete à legislação penal para pleno delineamento do delito para fins de responsabilização e aplicação da penalidade prevista no artigo 46 da Lei 8.443/1992.
 A consumação do fato típico penal estampado no artigo 89 da Lei 8.666/1993, atualmente substituído pelo artigo 337-F da nova Lei Geral e Licitações e Contratos (Lei 14.133/2021) , contenta-se com prática do ato de frustrar ou fraudar o caráter competitivo do processo licitatório, qualificada pela mera intenção do agente em auferir para si ou para outrem vantagem oriunda da adjudicação do objeto da licitação.
Jessé Torres Pereira Júnior (Comentários à Lei de Licitações e Contratos da Administração Público, 3ª edição, Rio de Janeiro: Renovar, 1995, pág. 551) assinala que a natureza formal do fato típico da frustração ou fraude ao caráter competitivo da licitação independe de o agente ter amealhado proveito para si ou para outrem. Segundo o autor, a intenção de obter a vantagem caracteriza elementar do tipo subjetivo, sublinhando o especial fim de agir. Não é condição para a consumação do delito, o qual se aperfeiçoa tão somente com conduta de frustrar ou fraudar o torneio licitatório. Se o agente, porém, chegar a alcançar a vantagem, através da adjudicação do objeto da licitação, temos o exaurimento do crime.
No caso vertente, são múltiplas as evidências de fraude à licitação por meio da simulação de procedimentos com o propósito de dar aparência de competitividade ao certame e verniz de legalidade à seleção da empresa vencedora, em detrimento dos princípios e finalidades que regem as licitações públicas. No âmbito das fiscalizações realizadas pelo Departamento Nacional de Auditoria do SUS (Denasus) , pela Controladoria Geral da União (CGU) , por esta Corte de Contas e das apurações conduzidas na chamada "Operação Sanguessuga", é possível depreender sistemática e recorrente prática de irregulares e falhas grosseiras verificadas na condução dos procedimentos licitatórios, com o conluio de agentes públicos.
Entre os vários padrões de procedimentos irregulares, destaco alguns que, examinados em seu conjunto, convergem para a configuração de fraude ou frustração do ambiente concorrencial do certame licitatório:
- fracionamento indevido de despesas e utilização da modalidade convite, a fim de facilitar o direcionamento do certame (TC Processo 028.630/2008-1, peça 18, pág. 130, item 13; TC Processo 020.813/2009-3) ; 
- ausência de pesquisa prévia de preços (TC Processo 020.813/2009-3, peça 14, pág. 19; TC Processo 007.642/2010-5, peça 20, pág. 13; TC Processo 021.419/2009-0, peça 19, pág. 21) ;
- fixação de prazo exíguo para entrega dos bens (TC Processo 007.642/2010-5, peça 20, págs. 14 e 36-item 4.1.e) ;
- ausência de publicação do edital em jornal de grande circulação (TC Processo 007.642/2010-5, peça 20, págs. 31, 32 e 43-item 2.5; TC Processo 021.419/2009-0, peça 19, pág. 22) 
- participação de empresas pertencentes ao mesmo grupo familiar Domanski e com ligações com sócios de licitante concorrente, a fim de dar aparência ao ambiente competitivo (TC Processo 028.630/2008-1; TC Processo 020.813/2009-3) ;
- relações de parentesco entre os sócios do grupo empresarial Domanski, tendo algumas das sociedades localizadas no mesmo endereço (TC Processo 020.813/2009-3, peça 13, pág. 26) ;
- ausência de identificação dos representantes das empresas que retiraram os convites (TC Processo 020.813/2009-3, peça 16, pág. 19) ;
- não-identificação dos signatários das propostas apresentadas (TC Processo 020.813/2009-3, peça 14, págs. 20, 97-99, 102-104 e 106-109 e peça 15, págs. 10-11 e 13-14) ;
- publicação de edital em data anterior ao dia da elaboração do instrumento convocatório (TC Processo 020.813/2009-3, peça 14, págs. 50 e 58) ;
 - retirada dos editais pelas empresas concorrentes no mesmo dia da sua elaboração (TC Processo 020.813/2009-3, peça 14, págs.59 a 61) ;
- elaboração da proposta vencedora no dia anterior à publicação do edital (TC Processo 020.813/2009-3, peça 14, págs.50, 97/99) ;
- realização de licitações simultâneas e sem assinatura dos concorrentes nas Atas de Homologação (TC Processo 028.630/2008-1, peça 18, págs. 14-27, 50-57) ;
- habilitação de empresas com certidão negativa de débito vencida ou adulterada (TC Processo 028.630/2008-1, peça 18, págs. 112 e 127) ;
- participação de empresas sem detalhamento das propostas, a fim de completar o número mínimo de convidados (TC Processo 028.630/2008-1, peça 18, págs 167/169) ;
- emissão de empenho em favor de empresa vencedora da licitação antes da adjudicação e homologação do certame (TC Processo 006.642/2010-5, págs. 16, 24, 49 e 56) ;
- emissão de nota fiscal antes da adjudicação e homologação do certame (TC Processo 006.642/2010-5, págs. 16, 24, 49 e 57) ;
- não-observância do intervalo mínimo de quinze dias exigidos para abertura dos envelopes de habilitação e das propostas comerciais (TC Processo 021.419/2009-0, peça 19, pág. 22) .
Pode-se afirmar as evidências contundentes de fraude à licitação foram extraídas de procedimentos licitatórios recibos, pagamentos, notas fiscais e documentos de liquidação de despesa. Os depoimentos judiciais de responsáveis pelo grupo Planam e as informações extraídas do Relatório da CPMI das Ambulâncias apenas corroboram as irregularidades ao circunstanciar e historiar os fatos. 
	Diante desse panorama, concordo com a Unidade Técnica no sentido de aplicar sanção de declaração de inidoneidade prevista no artigo 46 da Lei 8.443/1992 às empresas fraudadoras que integram o grupo Domanski.
	Divirjo, porém, da proposta da Selog ao estender o alcance da sanção de declaração de inidoneidade para também abranger os sócios-administradores das empresas infratoras, bem como dissinto do fundamento de considerar separadamente cada convênio que tenha sido comprovada licitação fraudada para fins de cálculo da dosimetria da pena.
	Em relação ao primeiro ponto de divergência, embora louve e comungue da preocupação da unidade instrutiva em dar efetividade à finalidade da norma legal sancionadora, não é essa a tese sufragada pelo Plenário em reiteradas decisões sobre o tema. Prevaleceu o princípio da reserva legal estrita em matéria de fato típico, sujeito passivo e penas. À guisa de exemplo, reproduzo excerto do voto condutor do Acórdão 2549/2008-TCU-Plenário, relatado pelo E. Ministro Aroldo Cedraz:
28. Dada a gravidade da ocorrência e tendo em vista que a contratada foi devidamente ouvida neste feito, concordo com a Secex/1 que o Tribunal deve declarar a inidoneidade da ICMA para licitar e contratar com a administração, consoante autoriza o art. 46 da Lei 8.443/1992. Friso, entretanto, que não vislumbro condição para declarar também a inidoneidade dos sócios daquela empresa, como sugere a unidade técnica, eis que o fundamento legal invocado menciona apenas o licitante.     (grifos acrescidos) 
No mesmo diapasão, manifestou-se o Tribunal ao prolatar o Acórdão 495/2013-TCU-Plenário, relator E. Ministro Raimundo Carreiro. Naquela assentada, ao apreciar Representação autuada para apurar a responsabilidade de empresas envolvidas em fraudes a licitações, verificadas na 'Operação Sanguessuga', o Plenário declarou a inidoneidade, tão somente, das pessoas jurídicas envolvidas nas fraudes, e não de seus sócios administradores.
Ao revisitar o tema, quando da apreciação dos TC´s Processo 012.919/2012-8 e Processo 012.747/2012-2, ambos da relatoria do E. Ministro-Substituto Marcos Bemquerer Costa, esta Corte, mais uma vez, manteve a jurisprudência no sentido de que a sanção prevista no artigo 46 da Lei 8.443/1992 alcança, apenas, as empresas licitantes que incorreram em fraude ou frustração ao caráter competitivo do torneio licitatório. Neste passo, transcrevo excerto do voto revisor do E. Ministro Bruno Dantas, o qual amparou os Acórdãos 1592/2019 e 1593/2019, ambos do Plenário:
Assiste razão ao relator quando afirma que a legislação, a doutrina e a jurisprudência, inclusive a deste Tribunal, têm, em casos excepcionais, aceitado interpretações em matéria penal que terminam por alargar o sentido literal do texto normativo, com vistas a preservar a finalidade da lei. 
Contudo, não se pode perder de vista que, como regra geral, o, direito sancionador deve ser interpretado de maneira restritiva. Teses inovadoras que visam ampliar o alcance até então conferido a determinada penalidade precisam ser olhadas com muita parcimônia. É preciso ter cuidado para não criarmos, por meio de jurisprudência, restrições a direitos e garantias individuais sem respaldo legal. 
Dito isso, ressalto que, a meu ver, a extensão proposta pelo relator extrapola a mens legis, na medida em que tem o potencial de alcançar terceiros de boa-fé, que nada tem a ver com as irregularidades perpetradas pela licitante fraudadora. 
Ao declararmos a inidoneidade também do sócio administrador da empresa, com vistas a impedir que, durante o período da condenação, qualquer pessoa jurídica da qual ele seja administrador participe de licitação, estaremos penalizando também os outros sócios dessas empresas, que não participaram nem auferiram qualquer benefício com as irregularidades ensejadoras da condenação. 
Situação como essa, que beira a injustiça, não pode, a meu ver, ser considerada a legítima vontade do legislador se não decorrer da literalidade do texto normativo (como, de fato, ocorre no caso das Lei de Responsabilidade das Estatais, Lei 13.303/2016, mencionada pelo relator) , mas do alargamento do seu significado a partir de argumentos pragmáticos.
A propósito, cabe ressaltar que em nenhum dos precedentes trazidos pelo relator, para exemplificar casos em que se admite interpretação extensiva de normas sancionadoras, há margem para que os efeitos da sanção atinjam terceiros sem envolvimento com a situação irregular.
Por essa razão, entendo que tais exemplos, embora demonstrem a possibilidade de, em casos excepcionais, se interpretar extensivamente normas sancionadoras, não são suficientes para justificar a mudança de entendimento proposta.
Além disso, conquanto compartilhe da preocupação que levou o relator e a Selog a defenderem a ampliação do sentido até então conferido à expressão "licitante fraudador", creio que a solução ventilada não terá o condão de neutralizar os possíveis artifícios utilizados para burlar a sanção imposta pelo TCU.
Tratando-se de indivíduos que atuam com má-fé, sabe-se que, infelizmente, ainda que se estendesse a declaração de inidoneidade à pessoa física do sócio administrador, tais sujeitos encontrariam outros meios para continuar contratando com a administração e perpetrando fraudes, utilizando-se, por exemplo, de laranjas.
Reconheço que houve significativos avanços no ordenamento jurídico ao admitir a aplicação da teoria da desconsideração jurídica, não somente para fins patrimoniais, como também para responsabilização administrativa e aplicação de sanção aos sócios e administradores de empresas que incorreram em abuso de direito e prática de atos ilícitos previstos em Lei.  Cito, como exemplo, os artigos 14 da Lei 12.846/2013 (Lei Anticorrupção) 38, incisos IV a VIII da Lei 13.303/2016 (Lei das Estatais) e, mais recentemente, artigo 160 da Lei 14.133/2021 (nova Lei de Licitações Contratos) , cada um dos quais aplicáveis nos respectivos campos específicos de regulação.
O próprio Tribunal de Contas da União houve por bem, por intermédio do Acórdão 495/2013-TCU-Plenário, já referido, expedir recomendações e orientações que poderão auxiliar órgãos e entidades da Administração Pública Federal a garantir a efetividade dos novos dispositivos legais mencionados: 
9.5. recomendar à Secretaria de Logística e Tecnologia da Informação do Ministério do Planejamento, Orçamento e Gestão que:
9.5.1. (...) 
9.5.2. desenvolva mecanismo, no âmbito do Sicaf, que permita o cruzamento de dados de sócios e/ou de administradores de empresas que tenham sido declaradas inidôneas e de empresas fundadas pelas mesmas pessoas, ou por parentes, até o terceiro grau, que demonstrem a intenção a participar de futuras licitações;
9.5.3. oriente todos os órgãos/entidades do Governo Federal, caso nova sociedade empresária tenha sido constituída com o mesmo objeto e por qualquer um dos sócios e/ou administradores de empresas declaradas inidôneas, após a aplicação dessa sanção e no prazo de sua vigência, nos termos do o art. 46 da Lei 8.443/92, a adotar as providências necessárias à inibição de sua participação em licitações, em processo administrativo específico, assegurado o contraditório e a ampla defesa a todos os interessados.
Segundo apurado nos autos, a Secretaria de Logística e Tecnologia da Informação do Ministério do Orçamento, Planejamento e Gestão [SLTI] informou que foi implementada no Sistema de Cadastro Unificado de Fornecedores (Sicaf) uma funcionalidade para indicar se há algum sócio ou dirigente de empresa anteriormente apenada, ou respectivo cônjuge, quando da pesquisa a determinado CNPJ, a partir do cruzamento dos CPFs cadastrados. O citado mecanismo evitará, portanto, burla à sanção de declaração de inidoneidade com a utilização de outra sociedade empresária. 
Todavia, as novas previsões legais que preveem a expansão do alcance da responsabilidade administrativa reforçam, mais uma vez, que o direito administrativo sancionador está sob reserva do princípio da legalidade estrita quanto à tipicidade, penalidade e sujeitos passivos, ante as razões de segurança jurídica expendidas. Por esse motivo, não estaria alçada decisória desta Corte de Contas a aplicação analógica de outras normas de cunho penal para dilatar o alcance da sanção a sujeitos não abrangidos pela literalidade do artigo 46 da Lei 8.443/1992.
Assim, na linha esposada pela jurisprudência do Tribunal, a sanção do artigo 46 da Lei 8.443/1992, enquanto não sobrevier diploma legal que a modifique, deve ser cominada apenas às pessoas jurídicas que praticaram os atos fraudulentos apurados nos autos. 
O segundo ponto da minha dissidência em relação à proposta da Unidade Técnica refere-se à dosimetria da pena. A Selog admite que o limite de cinco anos previsto no artigo 46 da Lei 8.443/1992 poderá ser ultrapassado ao considerar, separadamente, cada processo fiscalizatório em que se apure fraude a procedimento licitatório para fins de cálculo da dosimetria da pena.
No entanto, esta Corte de Contas, por intermédio do Acórdão 348/2016-TCU-Plenário, sob minha relatoria, estabeleceu regras sobre o alcance e o limite temporal da cumulação de declarações de inidoneidade, impostas a um mesmo agente, de tal forma que o conjunto das condenações fosse limitado a cinco anos:
9.2. firmar entendimento, com fundamento no art. 46 da Lei 8.443/1992, de que:
9.2.1. as sanções de declaração de inidoneidade impostas pelo TCU alcançam as licitações e contratações diretas, promovidas por estados e municípios, cujos objetos sejam custeados por recursos oriundos de transferências voluntárias da União;
9.2.2. a contagem do prazo de cumprimento das sanções de declaração de inidoneidade impostas pelo TCU inicia-se com o trânsito em julgado da condenação;
9.2.3. as sanções de declaração de inidoneidade impostas pelo TCU devem ser cumpridas, sucessivamente, em caso de mais de uma condenação para a mesma licitante;
9.2.4. a cumulação de mais de uma sanção de declaração de inidoneidade, cominada à mesma licitante, com fundamento no artigo 46 da Lei 8.443/1992, está temporalmente limitada, em seu conjunto, ao total de cinco anos, tendo por base a aplicação analógica da regra estampada nos §§ 1º e 2º do art. 75 do Código Penal Brasileiro, de sorte que sobrevindo nova condenação:
9.2.4.1. por fato posterior ao início do cumprimento da punição anterior, far-se-á nova unificação, somando-se o período restante da pena anterior com a totalidade da pena posterior, desprezando-se, para esse fim, o período de pena já cumprido; e 
9.2.4.2. por fato anterior ao início do cumprimento da punição anterior, deve ser lançada no montante total já unificado.
9.2.5. sobrevindo condenação, após o encerramento da execução das punições anteriormente aplicadas à mesma licitante, a nova sanção de declaração de inidoneidade deve ser cumprida como punição originária, ainda que decorrente de fatos anteriores ou contemporâneos aos das sanções já cumpridas; 					(grifei) 
Feitas essas considerações, voto por que o Tribunal acolha a minuta de acórdão que ora submeto à apreciação do colegiado.
TCU, Sala das Sessões, em 19 de maio de 2021.
WALTON ALENCAR RODRIGUES 
Relator